```{=latex}
\raggedbottom
```

# Productividad agropecuaria, heterogeneidad territorial y eficiencia técnica: un enfoque econométrico comparativo

```{r}
#| label: setup-cap7
#| include: FALSE

source(here::here("R", "paths.R"))
source(here::here("R", "00-setup.R"))
source(here::here("R", "01-functions.R"))

knitr::opts_chunk$set(
  echo = FALSE,
  message = FALSE,
  warning = FALSE
)
```

```{r}
#| label: importacion-base-cap7
#| include: FALSE

ruta_base <- path_processed("base_final_v1.1.csv")

stopifnot(
  file.exists(ruta_base)
)

Base_final <- readr::read_csv(
  ruta_base,
  locale = readr::locale(
    encoding = "UTF-8"
  ),
  show_col_types = FALSE
)
```

```{r}
#| label: construccion-base-cap7
#| echo: FALSE
#| message: FALSE
#| warning: FALSE

Base_cap7 <- Base_final |>
  dplyr::mutate(

    ln_prod_sup =
      log1p(
        as.numeric(productividad_superficie)
      ),

    ln_prod_trab =
      log1p(
        as.numeric(productividad_trabajo)
      ),

    superficie_total_z =
      z_score(sup_ha),

    superficie_log_z =
      z_score(
        log1p(sup_ha)
      ),

    edad_z =
      z_score(cg_k101),

    riego =
      dplyr::if_else(
        to_si_no(usa_riego_global) == "SI",
        1,
        0,
        missing = NA_real_
      ),

    fertilizante =
      dplyr::if_else(
        to_si_no(usa_fert_global) == "SI",
        1,
        0,
        missing = NA_real_
      ),

    plaguicida =
      dplyr::if_else(
        to_si_no(usa_plag_global) == "SI",
        1,
        0,
        missing = NA_real_
      ),

    internet =
      dplyr::if_else(
        as.numeric(cg_dispo_internet) == 1,
        1,
        0,
        missing = NA_real_
      ),

    educacion_num =
      dplyr::case_when(
        cg_k102 == 1 ~ 0,
        cg_k102 == 2 ~ 1,
        cg_k102 == 3 ~ 2,
        cg_k102 == 4 ~ 3,
        TRUE ~ NA_real_
      ),

    educacion =
      factor(
        educacion_num,
        levels = 0:3,
        labels = c(
          "Ninguna",
          "Primaria",
          "Secundaria",
          "Superior"
        )
      ),

    educacion_z =
      z_score(educacion_num),

    sexo =
      factor(
        as.numeric(cg_k100),
        levels = c(1, 2),
        labels = c(
          "Hombre",
          "Mujer"
        )
      ),

    sexo_num =
      dplyr::if_else(
        as.numeric(cg_k100) == 2,
        1,
        0,
        missing = NA_real_
      ),

    clase.mayoria =
      factor(clase.mayoria),

    territorio =
      factor(
        stringr::str_pad(
          as.character(ual_prov),
          width = 2,
          side = "left",
          pad = "0"
        )
      )
  )

diagnostico_tecnologicas_cap7 <- Base_cap7 |>
  dplyr::summarise(
    dplyr::across(
      c(riego, fertilizante, plaguicida),
      list(
        n = ~ sum(!is.na(.x)),
        varianza = ~ stats::var(.x, na.rm = TRUE),
        ceros = ~ sum(.x == 0, na.rm = TRUE),
        unos = ~ sum(.x == 1, na.rm = TRUE)
      )
    )
  )

stopifnot(
  all(
    unlist(
      dplyr::select(
        diagnostico_tecnologicas_cap7,
        dplyr::ends_with("_varianza")
      )
    ) > 0
  ),
  all(
    unlist(
      dplyr::select(
        diagnostico_tecnologicas_cap7,
        dplyr::ends_with("_ceros"),
        dplyr::ends_with("_unos")
      )
    ) > 0
  )
)
```

```{r}
#| label: flujo-muestral-cap7
#| include: FALSE

es_estado_tecnologico_valido <- function(x) {
  to_si_no(x) %in% c("SI", "NO")
}

criterio_productividad_tierra <-
  !is.na(Base_cap7$productividad_superficie)

criterio_dos_productividades <-
  criterio_productividad_tierra &
  !is.na(Base_cap7$productividad_trabajo)

criterio_covariables_basicas <-
  criterio_dos_productividades &
  stats::complete.cases(
    Base_cap7 |>
      dplyr::select(
        clase.mayoria,
        sup_ha,
        cg_k101,
        cg_dispo_internet,
        ual_prov
      )
  )

criterio_educacion <-
  criterio_covariables_basicas &
  Base_cap7$cg_k102 %in% 1:4

criterio_sexo <-
  criterio_educacion &
  !is.na(Base_cap7$sexo)

criterio_tecnologias <-
  criterio_sexo &
  es_estado_tecnologico_valido(
    Base_cap7$usa_riego_global
  ) &
  es_estado_tecnologico_valido(
    Base_cap7$usa_fert_global
  ) &
  es_estado_tecnologico_valido(
    Base_cap7$usa_plag_global
  )

criterio_sfa <-
  criterio_tecnologias &
  Base_cap7$productividad_superficie > 0 &
  Base_cap7$productividad_trabajo > 0

n_flujo <- c(
  nrow(Base_cap7),
  sum(criterio_productividad_tierra),
  sum(criterio_dos_productividades),
  sum(criterio_covariables_basicas),
  sum(criterio_educacion),
  sum(criterio_sexo),
  sum(criterio_tecnologias),
  sum(criterio_sfa)
)

tabla_flujo_muestral <- tibble::tibble(
  Etapa = c(
    "Base analítica inicial",
    "Productividad de la tierra disponible",
    "Productividad de la tierra y del trabajo disponibles",
    "Más tenencia, superficie, edad, internet y provincia",
    "Más educación válida (códigos 1 a 4)",
    "Más sexo disponible",
    "Más riego, fertilizantes y plaguicidas en SI/NO",
    "Más ambas productividades estrictamente positivas (SFA)"
  ),
  UPA = n_flujo,
  `Exclusiones en la etapa` = c(
    0,
    head(n_flujo, -1) - tail(n_flujo, -1)
  ),
  `% de la base inicial` =
    100 * UPA / dplyr::first(UPA)
)

Base_cap7 <- Base_cap7 |>
  dplyr::mutate(
    incluida_modelos_cap7 = criterio_tecnologias,
    incluida_sfa_cap7 = criterio_sfa
  )

tabla_composicion_muestra <- Base_cap7 |>
  dplyr::mutate(
    Estado = dplyr::if_else(
      incluida_modelos_cap7,
      "Incluidas",
      "Excluidas"
    ),
    Tenencia = dplyr::recode(
      as.character(clase.mayoria),
      "arrendamiento" = "Arrendamiento y aparcería",
      "dueño" = "Tenencia directa",
      "especiales" = "Otros regímenes de tenencia"
    )
  ) |>
  dplyr::count(
    Estado,
    Tenencia,
    name = "UPA"
  ) |>
  dplyr::group_by(Estado) |>
  dplyr::mutate(
    Porcentaje = 100 * UPA / sum(UPA)
  ) |>
  dplyr::ungroup()

resumen_composicion_adicional <- Base_cap7 |>
  dplyr::mutate(
    Estado = dplyr::if_else(
      incluida_modelos_cap7,
      "Incluidas",
      "Excluidas"
    )
  ) |>
  dplyr::group_by(Estado) |>
  dplyr::summarise(
    `Mujeres (%)` = 100 * mean(
      sexo == "Mujer",
      na.rm = TRUE
    ),
    `Superficie mediana (ha)` = stats::median(
      sup_ha,
      na.rm = TRUE
    ),
    `Percentil 90 superficie (ha)` = stats::quantile(
      sup_ha,
      0.90,
      na.rm = TRUE
    ),
    .groups = "drop"
  )
```

```{r}
#| label: importacion-mapa-cap7
#| include: FALSE

ruta_mapa_ec <- path_shapes("SHP", "nxprovincias.shp")

stopifnot(
  file.exists(ruta_mapa_ec)
)

mapa_ec <- sf::st_read(
  ruta_mapa_ec,
  quiet = TRUE
) |>
  sf::st_make_valid()
```


```{r}
#| label: preparar-mapa-provincias
#| include: FALSE

mapa_provincias <- mapa_ec |>
  dplyr::mutate(
    provincia = normalizar_texto(
      DPA_DESPRO
    ),
    territorio = stringr::str_pad(
      as.character(DPA_PROVIN),
      width = 2,
      side = "left",
      pad = "0"
    )
  )

fondo_vecinos <- crear_fondo_vecinos(
  mapa_provincias
)
```

## Introducción

La productividad permite observar cómo las unidades agropecuarias transforman sus recursos en resultados económicos. Las diferencias entre productores, sin embargo, no dependen únicamente de la tierra y el trabajo disponibles. También intervienen el régimen de tenencia, la adopción tecnológica, las características sociodemográficas, el acceso a información y el territorio en el que se desarrolla la actividad.

La literatura la concibe, por ello, como un fenómeno multidimensional en el que confluyen factores estructurales, tecnológicos e institucionales. Su estudio exige distinguir entre las asociaciones vinculadas con los recursos disponibles, las condiciones territoriales y la eficiencia con que se utilizan esos recursos. Esta distinción cobra especial importancia en una agricultura heterogénea, con marcadas diferencias regionales de infraestructura, acceso a mercados y tecnología.

El presente capítulo tiene como objetivo analizar los factores asociados a las diferencias en la productividad agropecuaria de las UPA del Ecuador, a partir de la información proporcionada por la ESPAC 2022, con especial énfasis en el régimen de tenencia de la tierra. Para ello se consideran dos dimensiones complementarias del desempeño productivo: la productividad de la tierra y la productividad del trabajo. Esta diferenciación permite evaluar si las asociaciones observadas para el rendimiento por superficie presentan comportamientos similares o distintos a aquellas relacionadas con el uso del factor trabajo.

La estrategia econométrica combina tres enfoques. Los modelos lineales ordinarios con errores estándar robustos estiman asociaciones promedio entre productividad y covariables observables. Los modelos multinivel incorporan interceptos aleatorios provinciales para representar la heterogeneidad territorial no observada. Las fronteras estocásticas, finalmente, permiten examinar la eficiencia técnica relativa dentro de una especificación paramétrica.

Los tres enfoques responden a preguntas distintas y complementarias: qué características se asocian con la productividad media, cuánto de la variación se estructura territorialmente y a qué distancia se sitúan las UPA de una frontera condicionada. El capítulo construye así una cadena de evidencia sobre el papel de la tenencia dentro de una estructura productiva más amplia.

## Fundamentos conceptuales para la selección de modelos analíticos

La producción es el resultado de la combinación de factores productivos bajo determinadas condiciones tecnológicas. En el ámbito agrícola, esta relación adquiere particular complejidad debido a la interacción entre recursos físicos, capital humano, condiciones ambientales e instituciones que regulan el acceso y uso de la tierra. Por esta razón, la productividad no puede interpretarse exclusivamente como una función de la dotación de factores, sino como un resultado asociado a un conjunto de elementos que condicionan las decisiones de producción y la capacidad de los productores para transformar recursos en resultados económicos.

Como se expuso en los capítulos anteriores, la teoría de los derechos de propiedad vincula la seguridad sobre la tierra con horizontes de decisión más largos, mayores incentivos para invertir y mejores condiciones para adoptar tecnología [@besley_property_1995; @deininger_tenure_2006]. Esa predicción no equivale a una superioridad necesaria de la tenencia directa. La evidencia revisada en esta tesis también subraya que los resultados dependen del contexto institucional y del acceso complementario a crédito, infraestructura, mercados y tecnología [@lawry_impact_2017].

Los modelos de regresión lineal permiten cuantificar asociaciones promedio entre la productividad y los factores productivos, tecnológicos y sociodemográficos observados. Su estructura, no obstante, no representa explícitamente la dependencia que puede surgir cuando varias UPA comparten un mismo entorno provincial [@raudenbush2002].

Los modelos multinivel abordan esa estructura al descomponer la variabilidad entre UPA y provincias [@raudenbush2002; @gelman2007]. Resultan adecuados cuando las unidades de una misma área geográfica comparten condiciones que no se observan de forma individual, sin que el efecto territorial pueda atribuirse de antemano a un mecanismo concreto.

Por otra parte, la teoría de la eficiencia técnica plantea que productores con acceso a recursos similares pueden obtener resultados distintos debido a diferencias en la forma en que dichos recursos son utilizados [@farrell_measurement_1957]. En este marco, la metodología de frontera estocástica permite estimar una frontera de producción potencial y medir la distancia existente entre el desempeño observado y dicho nivel máximo teórico [@aigner_formulation_1977; @battese_model_1995].

En consecuencia, la estrategia analítica desarrollada en este capítulo combina modelos lineales, modelos multinivel y fronteras estocásticas con el propósito de examinar de forma conjunta asociaciones estructurales, tecnológicas, territoriales y de eficiencia técnica. Esta aproximación permite construir una interpretación más robusta de las diferencias observadas en la productividad agropecuaria y proporciona una base metodológica sólida para el análisis empírico posterior.

## Construcción de la base analítica

La construcción de la base analítica se realizó a partir de `base_final_v1.1.csv`, utilizando los criterios definidos en el pipeline reproducible (anexo2). La unidad de análisis es la unidad productiva agropecuaria identificada por `Identificador`, y las variables de productividad se derivan de una producción económica mayor a cero agregada a nivel de UPA. Este criterio proviene de los datos y del proceso de integración de módulos de ESPAC 2022; por ello, la base oficial contiene productividades iguales a cero o estrictamente mayores que cero. Sobre esa base se definió un conjunto de variables orientado a capturar dimensiones asociadas a régimen de tenencia, recursos productivos, adopción tecnológica, capital humano, acceso a información y heterogeneidad territorial.

Las variables dependientes corresponden a dos medidas complementarias de productividad. La productividad de la tierra se calculó como `produccion_ec / cg_superficie` cuando la superficie declarada es estrictamente mayor que cero. La productividad del trabajo se calculó como `produccion_ec / eu_k1301` cuando el trabajo declarado es estrictamente mayor que cero; cuando esa condición no se cumple o la información laboral no está disponible, la productividad laboral queda sin valor analítico para las especificaciones que requieren esa variable. Debido a la elevada asimetría observada en ambas variables y a la presencia de observaciones con productividad igual a cero, se aplicó la transformación logarítmica $\ln(1+x)$ en los modelos lineales y multinivel. Este procedimiento permite reducir la influencia de valores extremos y conservar las observaciones con productividad igual a cero en esas especificaciones[^log].

[^log]: Se utiliza la función `log1p` en R, que corresponde matemáticamente a $\ln(1+x)$. Esta transformación permite conservar productividad igual a cero en OLS y multinivel. La restricción adicional de la SFA exige ambas productividades estrictamente positivas, covariables completas y estados `SI` o `NO` en los tres indicadores tecnológicos.

Las covariables continuas fueron estandarizadas mediante puntuaciones z[^zscore]. La estandarización expresa un cambio de una desviación estándar, pero no corrige por sí sola una forma funcional inadecuada. Por esta razón, la superficie se evaluó tanto en niveles como mediante $\ln(1+\text{superficie})$, seguida en ambos casos por la estandarización. Los diagnósticos que se presentan más adelante respaldan conservar la superficie en niveles estandarizados para la productividad de la tierra y utilizar el logaritmo estandarizado, junto con un término cuadrático parsimonioso, para la productividad del trabajo.

[^zscore]: La estandarización se realizó mediante $z=(x-\bar{x})/s$, donde $\bar{x}$ y $s$ se calcularon sobre la base analítica antes de aplicar los filtros de los modelos. En la ecuación de productividad laboral se estandarizó $\ln(1+\texttt{sup\_ha})$. Un coeficiente asociado a una variable z representa el cambio en la respuesta transformada relacionado con una desviación estándar de la variable previa a la estandarización.

Por otra parte, el acceso a internet se incorporó como indicador dicotómico de conectividad e información. Los indicadores de riego, fertilización y plaguicidas se construyeron a nivel de UPA mediante la regla de al menos un uso afirmativo en cualquiera de los cinco módulos de cultivos. La base oficial distingue `SI`, `NO`, `NO_APLICA` y ausencia real de información. Para estimar asociaciones agronómicas comparables, los modelos se restringieron a las UPA con estados `SI` o `NO` en los tres indicadores; `NO_APLICA` y `NA` se excluyeron, sin recodificarlos como ausencia de uso.

Asimismo, educación, sexo, tenencia y ubicación territorial se trataron como factores categóricos[^factores]. La educación se comparó también con su codificación ordinal estandarizada. Los coeficientes de tenencia permanecieron prácticamente invariantes, mientras que la forma categórica evitó imponer distancias iguales entre niveles educativos y mejoró el ajuste del modelo de productividad de la tierra. Por coherencia conceptual se conservó como factor en las especificaciones fortalecidas. El sexo se incorporó como control sociodemográfico observable y como comprobación de sensibilidad del resultado de tenencia.

[^factores]: Las categorías de referencia son ninguna educación, hombre y arrendamiento y aparcería. Los nombres internos `dueño`, `arrendamiento` y `especiales` se conservan para garantizar reproducibilidad, pero las tablas y la prosa emplean tenencia directa, arrendamiento y aparcería y otros regímenes de tenencia.

La @tbl-variables-analiticas resume las variables utilizadas en los modelos econométricos y presenta la definición conceptual de cada una de ellas.

```{r}
#| label: tbl-variables-analiticas
#| tbl-cap: "Variables utilizadas en los modelos de productividad agropecuaria"
#| tbl-pos: "!htp"

variables_modelo <- tibble::tribble(
  ~Variable,
  ~Descripción,
  ~Tipo,

  "Productividad de la tierra",
  "Logaritmo natural de la productividad por hectárea: ln(1 + productividad)",
  "Dependiente",

  "Productividad del trabajo",
  "Logaritmo natural de la productividad laboral: ln(1 + productividad)",
  "Dependiente",
  
  "Tenencia",
  "Régimen predominante de tenencia",
  "Factor estructural",

  "Superficie total (z)",
  "Área total disponible estandarizada; especificación de productividad de la tierra",
  "Recurso productivo",

  "Logaritmo de superficie (z)",
  "ln(1 + superficie total), posteriormente estandarizada; especificación de productividad del trabajo",
  "Recurso productivo",

  "Edad (z)",
  "Edad del productor estandarizada",
  "Capital humano",

  "Internet",
  "Acceso a internet (1 = Sí; 0 = No)",
  "Información",

  "Riego",
  "Uso observado en al menos un cultivo (1 = Sí; 0 = No)",
  "Tecnología productiva",

  "Fertilizantes",
  "Uso observado en al menos un cultivo (1 = Sí; 0 = No)",
  "Tecnología productiva",

  "Plaguicidas",
  "Uso observado en al menos un cultivo (1 = Sí; 0 = No)",
  "Tecnología productiva",

  "Educación",
  "Nivel educativo como factor: ninguna, primaria, secundaria y superior",
  "Capital humano",

  "Sexo",
  "Sexo de la persona productora: hombre (referencia) y mujer",
  "Característica sociodemográfica",

  "Provincia",
  "Ubicación territorial de la UPA",
  "Factor territorial"
)

variables_modelo |>
  tabla_usc(
    font_size = 8,
    strict_position = TRUE
  ) |>
  nota_tabla(
    nota = "Las variables dependientes se transformaron mediante ln(1+x). La superficie se modela en niveles estandarizados para productividad de la tierra y como ln(1+superficie) estandarizada, con término cuadrático, para productividad del trabajo. Edad se expresa como z; educación, sexo y tenencia se incorporan como factores. Los indicadores tecnológicos se estiman exclusivamente entre UPA clasificadas SI o NO; se excluyen NO_APLICA y NA.",
    fuente = "Elaboración propia a partir de ESPAC 2022."
  )
```

La muestra econométrica se construyó mediante una secuencia explícita de condiciones comunes (@tbl-flujo-muestral-cap7). La productividad de la tierra está disponible para las 42.444 UPA de la base; la exigencia de disponer también de productividad del trabajo reduce el conjunto a 30.502. Los demás controles básicos no generan pérdidas adicionales. La educación válida en los cuatro niveles analizados reduce la muestra a 26.392 UPA y la exigencia conjunta de estados `SI` o `NO` en riego, fertilizantes y plaguicidas conduce a 22.075 UPA. El sexo está disponible para todas las observaciones que superan el criterio educativo, por lo que su incorporación no altera el tamaño de la muestra. Finalmente, la SFA exige que ambas productividades sean estrictamente positivas y conserva 21.430 UPA.

```{=latex}
\suppressfloats[b]
```

```{r}
#| label: tbl-flujo-muestral-cap7
#| tbl-cap: "Construcción secuencial de las muestras econométricas"

tabla_flujo_muestral |>
  dplyr::mutate(
    UPA = formato_num(UPA, digits = 0),
    `Exclusiones en la etapa` = formato_num(
      `Exclusiones en la etapa`,
      digits = 0
    ),
    `% de la base inicial` = formato_pct(
      `% de la base inicial`,
      digits = 1
    )
  ) |>
  tabla_usc(
    font_size = 7.5,
    scale_down = TRUE
  ) |>
  nota_tabla(
    nota = "La reducción no implica depuración discrecional: establece una muestra común con información completa y estados tecnológicos comparables. La última fila corresponde exclusivamente a SFA.",
    fuente = "Elaboración propia a partir de ESPAC 2022."
  )
```

La @tbl-composicion-muestra-cap7 muestra que la composición también cambia de forma observable. Arrendamiento y aparcería representa el 2,4 % de las UPA excluidas y el 5,4 % de las incluidas; tenencia directa, el 87,5 % y el 82,7 %; y otros regímenes de tenencia, el 10,2 % y el 11,9 %. Entre las UPA incluidas, las mujeres representan el 27,2 %, frente al 24,3 % entre las excluidas. La superficie mediana es de 5 ha en la muestra econométrica y 1,42 ha entre las UPA excluidas. Estas diferencias delimitan el dominio de inferencia: los modelos describen asociaciones dentro de la muestra completa y tecnológicamente aplicable, no corrigen selección por características no observadas.

```{r}
#| label: tbl-composicion-muestra-cap7
#| tbl-cap: "Composición de las UPA incluidas y excluidas según régimen de tenencia"

tabla_composicion_muestra |>
  dplyr::mutate(
    UPA = formato_num(UPA, digits = 0),
    Porcentaje = formato_pct(Porcentaje, digits = 1)
  ) |>
  tabla_usc(
    font_size = 8
  ) |>
  nota_tabla(
    nota = "Incluidas corresponde a las 22.075 UPA de los modelos OLS y multinivel. Los porcentajes se calculan dentro de cada estado de inclusión.",
    fuente = "Elaboración propia a partir de ESPAC 2022."
  )
```

Con base en estas variables se construyó la especificación utilizada en las tres estrategias econométricas. Los indicadores de riego, fertilización y plaguicidas presentan ambos estados binarios dentro del universo aplicable y se incorporaron conjuntamente. La muestra común de OLS y multinivel contiene 22.075 UPA, mientras que la muestra SFA contiene 21.430 UPA después de exigir ambas productividades estrictamente positivas. Las matrices de diseño tienen rango completo, por lo que todos los parámetros incluidos son estimables.

Por tanto, la especificación econométrica general utilizada en esta investigación puede expresarse de la siguiente manera, en primera instancia para el modelo lineal múltiple:

$$
\begin{aligned}
\ln(1+Y_i) =\;& \beta_0
+ \beta_1 \text{Tenencia}_i
+ f(\text{Superficie}_i) \\
  &+ \beta_3 \text{Edad}_i
  + \beta_4 \text{Internet}_i
  + \beta_5 \text{Educación}_i
  + \beta_6 \text{Sexo}_i \\
  &+ \beta_7 \text{Riego}_i
  + \beta_8 \text{Fertilizantes}_i
  + \beta_9 \text{Plaguicidas}_i
+ \varepsilon_i
\end{aligned}
$$

Para los modelos multinivel, la ecuación incorpora además un intercepto aleatorio asociado al territorio:

$$
\ln(1+Y_{ij})=
\beta_0 +
\sum_{k=1}^{K}\beta_k X_{kij}
+
u_j
+
\varepsilon_{ij}
$$

Mientras que para la frontera estocástica se adopta la siguiente formulación:

$$
\ln(1+Y_i)=
\beta_0 +
\sum_{k=1}^{K}\beta_k X_{ki}
+
v_i
-
u_i
$$

En la estimación de la frontera estocástica, esta formulación se aplicó después de restringir la muestra a observaciones con `productividad_superficie > 0`, `productividad_trabajo > 0`, covariables completas y estados `SI` o `NO` en los tres indicadores tecnológicos. La SFA excluye productividades iguales a cero, `NO_APLICA` y `NA`.

Donde:

$\ln(1+Y_i)$: Representa el logaritmo natural de uno más la productividad agropecuaria. Se estimaron dos especificaciones: productividad de la tierra (`produccion_ec / cg_superficie`) y productividad del trabajo (`produccion_ec / eu_k1301`), aplicadas bajo los criterios de inclusión de cada familia de modelos.

$\text{Tenencia}_i$: Régimen predominante de tenencia de la tierra de la unidad productiva agropecuaria.

$f(\text{Superficie}_i)$: Superficie total en niveles estandarizados para productividad de la tierra. Para productividad del trabajo se usa $z[\ln(1+\text{superficie})]$ y su término cuadrático, lo que permite una relación cóncava sin recurrir a polinomios de orden alto.

$\text{Edad}_i$: Edad del productor estandarizada mediante puntuaciones z.

$\text{Internet}_i$: Variable dicotómica que identifica el acceso a internet (1 = Sí; 0 = No).

$\text{Educación}_i$: Nivel educativo categórico de la persona productora; ninguna educación es la referencia.

$\text{Sexo}_i$: Sexo de la persona productora; hombre es la referencia.

$\text{Riego}_i$, $\text{Fertilizantes}_i$ y $\text{Plaguicidas}_i$: Indicadores dicotómicos de uso observado en al menos un cultivo (1 = Sí; 0 = No). Las UPA clasificadas `NO_APLICA` o con información faltante se excluyen de las muestras econométricas.

$X_{ki}$: Vector de variables explicativas incluidas en la estimación.

$u_j$: Efecto aleatorio asociado a la provincia en los modelos multinivel.

$\varepsilon_i$: Término de error aleatorio en los modelos lineales y multinivel.

$v_i$: Componente aleatorio simétrico de la frontera estocástica.

$u_i$: Componente no negativo asociado a ineficiencia técnica en la frontera estocástica.

$\beta_0$: Intercepto del modelo.

$\beta_k$: Parámetros que cuantifican la asociación marginal de cada variable explicativa con la productividad agropecuaria transformada, bajo la especificación estimada.

## Evaluación de la especificación de la base analítica

Antes de proceder con la estimación de los modelos econométricos, se evaluaron las propiedades estadísticas de las variables seleccionadas y los principales supuestos requeridos por las especificaciones utilizadas. Este proceso permite identificar posibles problemas de especificación y determinar si se requieren ajustes inferenciales, como errores estándar robustos, para obtener pruebas estadísticas consistentes con la estructura observada de los datos.

Como primera aproximación, se examinó la estructura de asociación entre las variables
mediante un gráfico de correlaciones de Pearson (@fig-correlaciones-cap7). Este análisis constituye una herramienta exploratoria útil para identificar relaciones lineales entre variables y detectar posibles problemas de dependencia excesiva entre regresores.

```{r}
#| label: tbl-correlaciones-modelo-cap7
#| tbl-cap: "Matriz de correlación entre variables utilizadas en los modelos"
#| include: false

vars_corr_final <- Base_cap7 |>
  dplyr::select(
    ln_prod_sup,
    ln_prod_trab,
    superficie_total_z,
    superficie_log_z,
    edad_z,
    internet,
    educacion_num,
    sexo_num,
    riego,
    fertilizante,
    plaguicida
  ) |>
  dplyr::rename(
    `Prod. tierra` = ln_prod_sup,
    `Prod. trabajo` = ln_prod_trab,
    `Superficie total` = superficie_total_z,
    `Log superficie` = superficie_log_z,
    Edad = edad_z,
    Internet = internet,
    Educación = educacion_num,
    Mujer = sexo_num,
    Riego = riego,
    Fertilizantes = fertilizante,
    Plaguicidas = plaguicida
  )

cor_matrix_final <- stats::cor(
  vars_corr_final,
  use = "pairwise.complete.obs"
)

tabla_corr <- cor_matrix_final |>
  as.data.frame() |>
  tibble::rownames_to_column(
    "Variable"
  ) |>
  dplyr::mutate(
    dplyr::across(
      where(is.numeric),
      ~ round(.x, 3)
    )
  )

tabla_corr |>
  tabla_usc(
    digits = 3,
    font_size = 7,
    scale_down = TRUE
  ) |>
  nota_tabla(
    nota =
      "La matriz constituye un diagnóstico exploratorio de asociación lineal y posible colinealidad entre variables.",
    fuente =
      "Elaboración propia a partir de ESPAC 2022."
  )
```

```{r}
#| label: fig-correlaciones-cap7
#| fig-cap: "Mapa de correlaciones entre variables utilizadas en los modelos"
#| fig-align: center
#| fig-width: 5.2
#| fig-height: 3.4

ggplot2::theme_set(tema_tesis)

cor_long <- cor_matrix_final |>
  as.data.frame() |>
  tibble::rownames_to_column(
    "Var1"
  ) |>
  tidyr::pivot_longer(
    cols = -Var1,
    names_to = "Var2",
    values_to = "cor"
  ) |>
  dplyr::mutate(
    Var1 = factor(
      Var1,
      levels = colnames(cor_matrix_final)
    ),
    Var2 = factor(
      Var2,
      levels = rev(colnames(cor_matrix_final))
    )
  )

ggplot2::ggplot(
  cor_long,
  ggplot2::aes(
    x = Var1,
    y = Var2,
    fill = cor
  )
) +
  ggplot2::geom_tile(
    color = "white",
    linewidth = 0.25
  ) +
  ggplot2::geom_text(
    ggplot2::aes(
      label = formato_num(
        cor,
        digits = 2
      )
    ),
    size = 2.6,
    family = "serif"
  ) +
  ggplot2::scale_fill_gradient2(
    low = paleta_figuras_tesis["principal"],
    mid = "white",
    high = paleta_figuras_tesis["acento"],
    midpoint = 0,
    limits = c(-1, 1),
    labels = scales::label_number(
      decimal.mark = ",",
      accuracy = 0.1
    ),
    name = "Correlación"
  ) +
  ggplot2::labs(
    x = NULL,
    y = NULL
  ) +
  tema_figura_tesis +
  ggplot2::theme(
    axis.text.x = ggplot2::element_text(
      angle = 45,
      hjust = 1,
      face = "bold"
    ),
    axis.text.y = ggplot2::element_text(
      face = "bold"
    ),
    panel.grid = ggplot2::element_blank()
  )
```

El mapa confirma una asociación positiva elevada entre ambas productividades, aunque cada indicador conserva un significado económico distinto. Entre los regresores, las asociaciones son moderadas o bajas. La relación más alta se observa entre riego y fertilizantes y no alcanza niveles que indiquen redundancia lineal severa. La comparación entre superficie en niveles y superficie logarítmica también muestra que la transformación cambia la representación de la escala; por ello, su elección se evalúa mediante ajuste y diagnósticos formales, no a partir de la correlación aislada.

### Diagnóstico de multicolinealidad

Si bien la matriz de correlaciones proporciona una evaluación preliminar de la asociación entre las covariables, resulta necesario complementarla mediante una prueba formal de multicolinealidad. Con este propósito, se emplea el VIF, indicador que cuantifica el incremento de la varianza de los coeficientes estimados derivado de la correlación entre variables explicativas.

Los resultados de la @tbl-vif-modelo-cap7 muestran valores inferiores al umbral de cinco utilizado como referencia práctica para identificar multicolinealidad severa [@montgomery2021]. En consecuencia, la incorporación conjunta de los controles y del término cuadrático de superficie no compromete la estabilidad numérica de las estimaciones.

```{r}
#| label: tbl-vif-modelo-cap7
#| tbl-cap: "Diagnóstico de multicolinealidad entre variables explicativas del modelo"
#| tbl-pos: htbp

base_vif_cap7 <- Base_cap7 |>
  dplyr::select(
    ln_prod_sup,
    ln_prod_trab,
    clase.mayoria,
    superficie_total_z,
    superficie_log_z,
    edad_z,
    internet,
    educacion,
    educacion_z,
    sexo,
    riego,
    fertilizante,
    plaguicida,
    fact_exp_fin
  ) |>
  tidyr::drop_na()

modelo_vif_sup <- stats::lm(
  ln_prod_sup ~
    clase.mayoria +
    superficie_total_z +
    edad_z +
    internet +
    educacion +
    sexo +
    riego +
    fertilizante +
    plaguicida,
  data = base_vif_cap7
)

modelo_vif_trab <- stats::lm(
  ln_prod_trab ~
    clase.mayoria +
    superficie_log_z +
    I(superficie_log_z^2) +
    edad_z +
    internet +
    educacion +
    sexo +
    riego +
    fertilizante +
    plaguicida,
  data = base_vif_cap7
)

vif_modelo_final <- dplyr::bind_rows(
  performance::check_collinearity(
    modelo_vif_sup
  ) |>
    as.data.frame() |>
    dplyr::mutate(Modelo = "Productividad de la tierra"),
  performance::check_collinearity(
    modelo_vif_trab
  ) |>
    as.data.frame() |>
    dplyr::mutate(Modelo = "Productividad del trabajo")
)

tabla_vif <- vif_modelo_final |>
  dplyr::transmute(
    Modelo,
    Variable = Term,
    VIF = round(
      VIF,
      3
    ),
    `IC 95% VIF` = paste0(
      "[",
      formato_num(
        VIF_CI_low,
        digits = 3
      ),
      "; ",
      formato_num(
        VIF_CI_high,
        digits = 3
      ),
      "]"
    ),
    Tolerancia = round(
      Tolerance,
      3
    ),
    `IC 95% tolerancia` = paste0(
      "[",
      formato_num(
        Tolerance_CI_low,
        digits = 3
      ),
      "; ",
      formato_num(
        Tolerance_CI_high,
        digits = 3
      ),
      "]"
    )
  )

tabla_vif |>
  tabla_usc(
    digits = 3,
    font_size = 8,
    hold_position = FALSE
  ) |>
  nota_tabla(
    nota =
      "Valores inferiores a 5 sugieren ausencia de multicolinealidad severa.",
    fuente =
      "Elaboración propia a partir de ESPAC 2022."
  )
```

### Diagnóstico de heterocedasticidad

Tras no encontrar evidencia de multicolinealidad severa bajo los criterios anteriores, se evaluó el supuesto de homocedasticidad mediante la prueba de Breusch-Pagan, utilizada para detectar heterocedasticidad en modelos de regresión [@breusch1979simple; @wooldridge_introductory_2020]. Esta verificación resulta relevante en estudios agropecuarios, donde la heterogeneidad en el tamaño de las explotaciones, la dotación de recursos y las condiciones productivas puede generar patrones de variabilidad no constantes en los errores.

Los resultados de la prueba de Breusch-Pagan (BP) presentados en la @tbl-breusch-pagan-cap7 permiten rechazar la hipótesis nula de homocedasticidad en ambas respuestas. En consecuencia, todas las estimaciones lineales reportadas posteriormente incorporan errores estándar robustos tipo HC1[^hc1]. La comparación exploratoria con HC2 y HC3 produjo errores estándar prácticamente idénticos, por lo que HC1 ofrece una corrección suficiente y parsimoniosa.

```{r}
#| label: tbl-breusch-pagan-cap7
#| tbl-cap: "Prueba de heterocedasticidad de Breusch-Pagan"
#| tbl-pos: htbp

bp_sup <- lmtest::bptest(modelo_vif_sup)
bp_trab <- lmtest::bptest(modelo_vif_trab)

tabla_bp <- tibble::tibble(
  Modelo = c(
    "Productividad de la tierra",
    "Productividad del trabajo"
  ),
  Estadístico = c(
    unname(bp_sup$statistic),
    unname(bp_trab$statistic)
  ),
  `Grados de libertad` = c(
    unname(bp_sup$parameter),
    unname(bp_trab$parameter)
  ),
  `Valor p` = c(
    formatear_pvalor(bp_sup$p.value),
    formatear_pvalor(bp_trab$p.value)
  )
)

tabla_bp |>
  tabla_usc(
    digits = 3,
    hold_position = FALSE
  ) |>
  nota_tabla(
    nota =
      "Hipótesis nula: la varianza de los errores es constante. Un valor p inferior a 0,05 indica evidencia de heterocedasticidad.",
    fuente =
      "Elaboración propia a partir de ESPAC 2022."
  )
```

[^hc1]: Los errores estándar robustos tipo HC1 ajustan la matriz de varianza-covarianza para obtener inferencias válidas en presencia de heterocedasticidad e incorporan una corrección para muestras finitas.

### Evaluación gráfica de los residuos

Aunque en muestras de gran tamaño los supuestos distribucionales adquieren menor relevancia debido a las propiedades asintóticas de los estimadores[^asintotico], resulta útil examinar gráficamente el comportamiento de los residuos para identificar posibles desviaciones importantes respecto a la normalidad teórica.

La @fig-qqplot-residuos-cap7 presenta los gráficos cuantil-cuantil de ambos modelos lineales. La región central sigue razonablemente la referencia teórica, mientras que las colas muestran desviaciones asociadas con la elevada heterogeneidad productiva de las UPA.

Este patrón es frecuente en bases de datos agropecuarias de gran tamaño, donde la heterogeneidad productiva y la existencia de unidades con desempeños muy bajos o muy altos generan observaciones extremas. No obstante, dado el tamaño muestral empleado y la ausencia de desviaciones pronunciadas en la parte central de la distribución, la evidencia gráfica no muestra una desviación que invalide la lectura inferencial basada en propiedades asintóticas de los estimadores [@wooldridge_introductory_2020].

[^asintotico]: Las propiedades asintóticas hacen referencia al comportamiento de los estimadores cuando el tamaño de la muestra es suficientemente grande. Entre ellas destacan la consistencia y la normalidad asintótica, que permiten realizar inferencias estadísticas fiables aun cuando algunos supuestos distribucionales no se cumplan de forma estricta.

```{r}
#| label: fig-qqplot-residuos-cap7
#| fig-cap: "Gráfico Q-Q de los residuos del modelo lineal"
#| fig-align: center
#| fig-width: 4
#| fig-height: 3

residuos_ols <- dplyr::bind_rows(
  tibble::tibble(
    residuos = stats::residuals(modelo_vif_sup),
    Modelo = "Productividad de la tierra"
  ),
  tibble::tibble(
    residuos = stats::residuals(modelo_vif_trab),
    Modelo = "Productividad del trabajo"
  )
)

ggplot2::ggplot(
  residuos_ols,
  ggplot2::aes(
    sample = residuos
  )
) +
  ggplot2::stat_qq(
    color = paleta_figuras_tesis["principal"],
    alpha = 0.40,
    size = 0.8
  ) +
  ggplot2::stat_qq_line(
    color = paleta_figuras_tesis["acento"],
    linewidth = 0.8
  ) +
  ggplot2::facet_wrap(~ Modelo, scales = "free") +
  ggplot2::labs(
    x = "Cuantiles teóricos",
    y = "Cuantiles observados"
  ) +
  tema_figura_tesis
```

### Forma funcional de la superficie

La superficie presenta una distribución muy asimétrica: mediana de 5 ha, percentil 90 de 89,6 ha, percentil 99 de 885,64 ha y máximo de 42.000 ha. La estandarización permite expresar la superficie en desviaciones estándar y facilita la comparación de los coeficientes, pero no modifica la forma de la distribución: las pocas explotaciones de tamaño extremadamente elevado continúan muy alejadas del grueso de las UPA. Por ello se compararon tres alternativas sobre las mismas 22.075 UPA: niveles estandarizados (A), $z[\ln(1+\text{superficie})]$ (B) y esta última transformación acompañada por un término cuadrático (C). La transformación logarítmica reduce el peso relativo de los valores extremos, mientras el término cuadrático permite que la relación cambie de pendiente a medida que aumenta la escala. La @tbl-forma-superficie-cap7 reúne sus medidas de ajuste y la prueba RESET. La alternativa C solo se consideró porque A y B mantuvieron evidencia de error funcional y porque añade una única curvatura económicamente interpretable, sin introducir una especificación innecesariamente compleja.

```{r}
#| label: modelos-forma-superficie-cap7
#| include: FALSE

formula_controles_comunes <-
  ~ clase.mayoria + edad_z + educacion + sexo + internet +
    riego + fertilizante + plaguicida

modelos_forma_superficie <- list(
  "Productividad por superficie: A, niveles z" = stats::lm(
    update(
      formula_controles_comunes,
      ln_prod_sup ~ . + superficie_total_z
    ),
    data = base_vif_cap7
  ),
  "Productividad por superficie: B, log z" = stats::lm(
    update(
      formula_controles_comunes,
      ln_prod_sup ~ . + superficie_log_z
    ),
    data = base_vif_cap7
  ),
  "Productividad por superficie: C, log z cuadrático" = stats::lm(
    update(
      formula_controles_comunes,
      ln_prod_sup ~ . + superficie_log_z + I(superficie_log_z^2)
    ),
    data = base_vif_cap7
  ),
  "Productividad por trabajo: A, niveles z" = stats::lm(
    update(
      formula_controles_comunes,
      ln_prod_trab ~ . + superficie_total_z
    ),
    data = base_vif_cap7
  ),
  "Productividad por trabajo: B, log z" = stats::lm(
    update(
      formula_controles_comunes,
      ln_prod_trab ~ . + superficie_log_z
    ),
    data = base_vif_cap7
  ),
  "Productividad por trabajo: C, log z cuadrático" = stats::lm(
    update(
      formula_controles_comunes,
      ln_prod_trab ~ . + superficie_log_z + I(superficie_log_z^2)
    ),
    data = base_vif_cap7
  )
)

extraer_forma_funcional <- function(modelo, nombre) {
  reset <- lmtest::resettest(
    modelo,
    power = 2:3,
    type = "fitted"
  )

  tibble::tibble(
    Especificación = nombre,
    R2 = summary(modelo)$r.squared,
    `R2 ajustado` = summary(modelo)$adj.r.squared,
    AIC = stats::AIC(modelo),
    BIC = stats::BIC(modelo),
    RESET = unname(reset$statistic),
    `p RESET` = reset$p.value
  )
}

tabla_forma_superficie <- purrr::imap_dfr(
  modelos_forma_superficie,
  extraer_forma_funcional
)
```

```{r}
#| label: tbl-forma-superficie-cap7
#| tbl-cap: "Comparación de formas funcionales para la superficie"

tabla_forma_superficie |>
  dplyr::mutate(
    dplyr::across(
      c(R2, `R2 ajustado`),
      ~ formato_num(.x, digits = 3)
    ),
    dplyr::across(
      c(AIC, BIC, RESET),
      ~ formato_num(.x, digits = 1)
    ),
    `p RESET` = vapply(
      `p RESET`,
      formatear_pvalor,
      character(1)
    )
  ) |>
  tabla_usc(
    font_size = 7.5,
    scale_down = TRUE
  ) |>
  nota_tabla(
    nota = "Todas las alternativas utilizan la misma muestra y los mismos controles. A: z(superficie); B: z[ln(1+superficie)]; C: B más su término cuadrático.",
    fuente = "Elaboración propia a partir de ESPAC 2022."
  )
```

Para productividad de la tierra, los niveles estandarizados ofrecen el mejor equilibrio entre ajuste y parsimonia; las alternativas logarítmicas no mejoran AIC, BIC ni RESET de forma suficiente. Esto indica que, para explicar el producto por hectárea, transformar la superficie no compensa la complejidad adicional y la relación puede representarse adecuadamente con la escala estandarizada en niveles. Para productividad laboral, en cambio, el modelo en niveles explica solo el 11,1 % de la variación. La transformación logarítmica eleva el R² a 37,2 %, y el término cuadrático lo sitúa en 39,3 %, reduce el AIC en más de 700 puntos frente a la alternativa B y disminuye sustancialmente el estadístico RESET. En conjunto, estas variaciones muestran que la escala de la UPA se relaciona con el producto por trabajador de manera marcadamente no lineal: reconocer la concentración de explotaciones en tamaños bajos y permitir una curvatura representa con mayor fidelidad el patrón observado. La prueba RESET continúa rechazando la forma global en una muestra muy grande, de modo que la alternativa C no se interpreta como una especificación perfecta; sí constituye una representación mucho más coherente, parsimoniosa y explicativa de la relación entre escala y productividad laboral. En adelante se utiliza A para productividad de la tierra y C para productividad del trabajo. La @fig-residuos-ajustados-cap7 permite examinar visualmente si ambas especificaciones finales dejan patrones sistemáticos en los residuos, es decir, diferencias entre los valores observados y los predichos que todavía no hayan sido recogidas por el modelo.

```{r}
#| label: fig-residuos-ajustados-cap7
#| fig-cap: "Residuos frente a valores ajustados en las especificaciones finales"
#| fig-width: 6.5
#| fig-height: 3.4

datos_residuos_ajuste <- dplyr::bind_rows(
  tibble::tibble(
    Ajustado = stats::fitted(modelo_vif_sup),
    Residuo = stats::residuals(modelo_vif_sup),
    Modelo = "Productividad de la tierra"
  ),
  tibble::tibble(
    Ajustado = stats::fitted(modelo_vif_trab),
    Residuo = stats::residuals(modelo_vif_trab),
    Modelo = "Productividad del trabajo"
  )
)

ggplot2::ggplot(
  datos_residuos_ajuste,
  ggplot2::aes(Ajustado, Residuo)
) +
  ggplot2::geom_point(
    alpha = 0.10,
    size = 0.45,
    color = paleta_figuras_tesis["principal"]
  ) +
  ggplot2::geom_smooth(
    method = "loess",
    se = FALSE,
    linewidth = 0.7,
    color = paleta_figuras_tesis["acento"]
  ) +
  ggplot2::facet_wrap(~ Modelo, scales = "free") +
  ggplot2::labs(x = "Valor ajustado", y = "Residuo") +
  tema_figura_tesis
```

## Resultados de los modelos lineales ordinarios

Como punto de partida del análisis econométrico se estimaron modelos OLS para las dos medidas de productividad consideradas en la investigación. Estos modelos permiten identificar asociaciones condicionales promedio entre la productividad transformada mediante $\ln(1+x)$ y la tenencia, características productivas, tecnológicas y sociodemográficas de las unidades agropecuarias. En términos interpretativos, cada coeficiente expresa la diferencia promedio asociada con una covariable, manteniendo constantes las demás características incluidas, sin atribuirle por ello un efecto causal. Su función metodológica es servir como especificación de referencia para las comparaciones posteriores con modelos multinivel estimados sobre la misma muestra.

La especificación incorpora variables asociadas al régimen de tenencia, tamaño de la explotación, edad, acceso a internet, educación y uso de riego, fertilizantes y plaguicidas. Debido a la heterocedasticidad identificada, las estimaciones utilizan errores estándar robustos tipo HC1. Esta corrección no modifica los coeficientes estimados, sino la cuantificación de su incertidumbre, de manera que los errores estándar y las pruebas de significancia sean válidos ante una variabilidad no constante de los residuos. La muestra analítica contiene 22.075 UPA con variables dependientes y covariables completas y, específicamente, estados `SI` o `NO` en los tres indicadores tecnológicos.

### Productividad de la tierra

La @tbl-ols-superficie-cap7 muestra una asociación sistemática entre tenencia y productividad de la tierra. La categoría de referencia es arrendamiento y aparcería, por lo que los demás coeficientes expresan diferencias respecto de ese régimen, manteniendo constantes las covariables del modelo. Frente a dicha categoría, la tenencia directa registra un coeficiente de `r formato_num(coef(modelo_vif_sup)["clase.mayoriadueño"], 3)`, equivalente a una diferencia de `r formato_pct(100 * (exp(coef(modelo_vif_sup)["clase.mayoriadueño"]) - 1), 1)` en $1+Y$. Para otros regímenes de tenencia, el coeficiente es `r formato_num(coef(modelo_vif_sup)["clase.mayoriaespeciales"], 3)` y la diferencia alcanza `r formato_pct(100 * (exp(coef(modelo_vif_sup)["clase.mayoriaespeciales"]) - 1), 1)`[^trans_log]. Los dos intervalos excluyen cero, lo que indica que las diferencias son estadísticamente discernibles de la ausencia de asociación dentro de esta especificación. Sustantivamente, el resultado contradice la expectativa de una ventaja productiva automática de la tenencia directa: entre UPA comparables en las covariables observadas, arrendamiento y aparcería presenta el mayor nivel de productividad por hectárea.

[^trans_log]: Para variables categóricas en modelos con variable dependiente logarítmica, el efecto porcentual exacto respecto a la categoría de referencia (*arrendamiento y aparcería*) se calcula mediante la fórmula $\% \Delta = (e^{\beta} - 1) \times 100$. Aplicando los coeficientes sin redondear, para *tenencia directa* ($\beta = -0,256$) el impacto es $(e^{-0,256} - 1) \times 100 = -22,6\%$, mientras que para *otros regímenes* ($\beta = -0,446$) es $(e^{-0,446} - 1) \times 100 = -36,0\%$.

La superficie en niveles estandarizados presenta una asociación negativa: un incremento de una desviación estándar en el tamaño de la UPA se relaciona con menor producto por hectárea, no con menor producción total. La distinción es sustantivamente importante, porque el coeficiente describe la intensidad productiva de la superficie y no afirma que las explotaciones grandes generen menos producto agregado. Este resultado es coherente con la relación inversa entre escala y productividad de la tierra documentada para explotaciones familiares [@saini1971holding; @hossain1977farm]. La educación muestra un gradiente concentrado en secundaria y superior frente a ninguna educación, mientras que el sexo y la edad no presentan diferencias estadísticamente discernibles en esta respuesta; esto último significa que, una vez consideradas las restantes covariables, la información disponible no permite separar sus asociaciones de cero con suficiente precisión.

En el bloque tecnológico, fertilizantes, internet, plaguicidas y riego se asocian con niveles más elevados de productividad de la tierra. Sus diferencias exactas en $1+Y$ son, respectivamente, `r formato_pct(100 * (exp(coef(modelo_vif_sup)["fertilizante"]) - 1), 1)`, `r formato_pct(100 * (exp(coef(modelo_vif_sup)["internet"]) - 1), 1)`, `r formato_pct(100 * (exp(coef(modelo_vif_sup)["plaguicida"]) - 1), 1)` y `r formato_pct(100 * (exp(coef(modelo_vif_sup)["riego"]) - 1), 1)`. La comparación se refiere a UPA usuarias y no usuarias dentro del universo aplicable. Económicamente, el patrón es compatible con una producción más intensiva por superficie y coincide con la literatura que relaciona las condiciones tecnológicas y el uso de insumos con diferencias de productividad y eficiencia agrícola [@perdomo_factores_2007]. Dado el diseño transversal, las estimaciones no separan el efecto de la adopción de la selección de UPA con mejores condiciones para utilizar estas tecnologías.

```{r}
#| label: modelos-ols-cap7
#| include: FALSE

base_ols_cap7 <- Base_cap7 |>
  dplyr::select(
    ln_prod_sup,
    ln_prod_trab,
    clase.mayoria,
    superficie_total_z,
    superficie_log_z,
    edad_z,
    internet,
    educacion,
    educacion_z,
    sexo,
    territorio,
    riego,
    fertilizante,
    plaguicida,
    fact_exp_fin
  ) |>
  tidyr::drop_na()

matriz_ols_base <- stats::model.matrix(
  ~ clase.mayoria + superficie_total_z + edad_z + internet + educacion + sexo,
  data = base_ols_cap7
)

matriz_ols_insumos <- stats::model.matrix(
  ~ clase.mayoria + superficie_total_z + edad_z + internet + educacion + sexo +
    riego + fertilizante + plaguicida,
  data = base_ols_cap7
)

stopifnot(
  all(vapply(base_ols_cap7[c("riego", "fertilizante", "plaguicida")], stats::var, numeric(1)) > 0),
  qr(matriz_ols_base)$rank == ncol(matriz_ols_base),
  qr(matriz_ols_insumos)$rank == ncol(matriz_ols_insumos)
)

ols_sup <- stats::lm(
  ln_prod_sup ~
    clase.mayoria +
    superficie_total_z +
    edad_z +
    internet +
    educacion +
    sexo +
    riego +
    fertilizante +
    plaguicida,
  data = base_ols_cap7
)

ols_trab <- stats::lm(
  ln_prod_trab ~
    clase.mayoria +
    superficie_log_z +
    I(superficie_log_z^2) +
    edad_z +
    internet +
    educacion +
    sexo +
    riego +
    fertilizante +
    plaguicida,
  data = base_ols_cap7
)

vcov_sup <- sandwich::vcovHC(
  ols_sup,
  type = "HC1"
)

vcov_trab <- sandwich::vcovHC(
  ols_trab,
  type = "HC1"
)

modelos_progresivos_sup <- list(
  M1 = stats::lm(
    ln_prod_sup ~ clase.mayoria,
    data = base_ols_cap7
  ),
  M2 = stats::lm(
    ln_prod_sup ~ clase.mayoria + superficie_total_z,
    data = base_ols_cap7
  ),
  M3 = stats::lm(
    ln_prod_sup ~ clase.mayoria + superficie_total_z + edad_z +
      educacion + sexo + internet,
    data = base_ols_cap7
  ),
  M4 = ols_sup
)

modelos_progresivos_trab <- list(
  M1 = stats::lm(
    ln_prod_trab ~ clase.mayoria,
    data = base_ols_cap7
  ),
  M2 = stats::lm(
    ln_prod_trab ~ clase.mayoria + superficie_log_z +
      I(superficie_log_z^2),
    data = base_ols_cap7
  ),
  M3 = stats::lm(
    ln_prod_trab ~ clase.mayoria + superficie_log_z +
      I(superficie_log_z^2) + edad_z + educacion + sexo + internet,
    data = base_ols_cap7
  ),
  M4 = ols_trab
)

extraer_tenencia_progresiva <- function(modelo, etapa, resultado) {
  vcov_modelo <- sandwich::vcovHC(modelo, type = "HC1")

  broom::tidy(
    lmtest::coeftest(
      modelo,
      vcov. = vcov_modelo
    )
  ) |>
    dplyr::filter(
      stringr::str_starts(term, "clase.mayoria")
    ) |>
    dplyr::mutate(
      Etapa = etapa,
      Resultado = resultado,
      Tenencia = dplyr::recode(
        term,
        "clase.mayoriadueño" = "Tenencia directa",
        "clase.mayoriaespeciales" = "Otros regímenes de tenencia"
      ),
      R2 = summary(modelo)$r.squared,
      conf.low = estimate - 1.96 * std.error,
      conf.high = estimate + 1.96 * std.error
    )
}

resultados_progresivos <- dplyr::bind_rows(
  purrr::imap_dfr(
    modelos_progresivos_sup,
    ~ extraer_tenencia_progresiva(
      .x,
      .y,
      "Productividad de la tierra"
    )
  ),
  purrr::imap_dfr(
    modelos_progresivos_trab,
    ~ extraer_tenencia_progresiva(
      .x,
      .y,
      "Productividad del trabajo"
    )
  )
)

ols_sup_ponderado <- stats::lm(
  formula(ols_sup),
  data = base_ols_cap7,
  weights = as.numeric(fact_exp_fin)
)

ols_trab_ponderado <- stats::lm(
  formula(ols_trab),
  data = base_ols_cap7,
  weights = as.numeric(fact_exp_fin)
)

ols_sup_educacion_ordinal <- stats::lm(
  update(formula(ols_sup), . ~ . - educacion + educacion_z),
  data = base_ols_cap7
)

ols_trab_educacion_ordinal <- stats::lm(
  update(formula(ols_trab), . ~ . - educacion + educacion_z),
  data = base_ols_cap7
)

ols_sup_sin_sexo <- stats::lm(
  update(formula(ols_sup), . ~ . - sexo),
  data = base_ols_cap7
)

ols_trab_sin_sexo <- stats::lm(
  update(formula(ols_trab), . ~ . - sexo),
  data = base_ols_cap7
)

extraer_sensibilidad_tenencia <- function(
    modelo,
    nombre,
    resultado,
    vcov_modelo = sandwich::vcovHC(modelo, type = "HC1")) {
  broom::tidy(
    lmtest::coeftest(modelo, vcov. = vcov_modelo)
  ) |>
    dplyr::filter(
      stringr::str_starts(term, "clase.mayoria")
    ) |>
    dplyr::mutate(
      Sensibilidad = nombre,
      Resultado = resultado,
      Tenencia = dplyr::recode(
        term,
        "clase.mayoriadueño" = "Tenencia directa",
        "clase.mayoriaespeciales" = "Otros regímenes de tenencia"
      ),
      conf.low = estimate - 1.96 * std.error,
      conf.high = estimate + 1.96 * std.error
    )
}

resultados_sensibilidad_ols <- dplyr::bind_rows(
  extraer_sensibilidad_tenencia(
    ols_sup,
    "Principal",
    "Productividad de la tierra",
    vcov_sup
  ),
  extraer_sensibilidad_tenencia(
    ols_sup_sin_sexo,
    "Sin sexo",
    "Productividad de la tierra"
  ),
  extraer_sensibilidad_tenencia(
    ols_sup_educacion_ordinal,
    "Educación ordinal z",
    "Productividad de la tierra"
  ),
  extraer_sensibilidad_tenencia(
    ols_sup_ponderado,
    "Ponderado",
    "Productividad de la tierra"
  ),
  extraer_sensibilidad_tenencia(
    ols_trab,
    "Principal",
    "Productividad del trabajo",
    vcov_trab
  ),
  extraer_sensibilidad_tenencia(
    ols_trab_sin_sexo,
    "Sin sexo",
    "Productividad del trabajo"
  ),
  extraer_sensibilidad_tenencia(
    ols_trab_educacion_ordinal,
    "Educación ordinal z",
    "Productividad del trabajo"
  ),
  extraer_sensibilidad_tenencia(
    ols_trab_ponderado,
    "Ponderado",
    "Productividad del trabajo"
  )
)

resumen_influencia <- function(modelo, resultado) {
  cook <- stats::cooks.distance(modelo)
  dfb <- stats::dfbetas(modelo)
  columnas_tenencia <- grep(
    "^clase.mayoria",
    colnames(dfb)
  )

  tibble::tibble(
    Resultado = resultado,
    `Cook > 4/n` = sum(cook > 4 / stats::nobs(modelo)),
    `Cook máximo` = max(cook),
    `Máx. |DFBETA| tenencia` = max(
      abs(dfb[, columnas_tenencia]),
      na.rm = TRUE
    )
  )
}

tabla_influencia <- dplyr::bind_rows(
  resumen_influencia(
    ols_sup,
    "Productividad de la tierra"
  ),
  resumen_influencia(
    ols_trab,
    "Productividad del trabajo"
  )
)

predecir_promedio_ajustado <- function(
    modelo,
    vcov_modelo,
    datos,
    resultado) {
  niveles_tenencia <- levels(datos$clase.mayoria)

  purrr::map_dfr(
    niveles_tenencia,
    function(nivel) {
      nuevos <- datos
      nuevos$clase.mayoria <- factor(
        nivel,
        levels = niveles_tenencia
      )
      X <- stats::model.matrix(
        stats::delete.response(stats::terms(modelo)),
        nuevos
      )
      x_bar <- colMeans(X)
      estimacion <- sum(x_bar * stats::coef(modelo))
      error <- sqrt(
        as.numeric(
          t(x_bar) %*% vcov_modelo %*% x_bar
        )
      )

      tibble::tibble(
        Resultado = resultado,
        Tenencia = dplyr::recode(
          nivel,
          "arrendamiento" = "Arrendamiento y aparcería",
          "dueño" = "Tenencia directa",
          "especiales" = "Otros regímenes de tenencia"
        ),
        Predicción = estimacion,
        conf.low = estimacion - 1.96 * error,
        conf.high = estimacion + 1.96 * error
      )
    }
  )
}

predicciones_tenencia <- dplyr::bind_rows(
  predecir_promedio_ajustado(
    ols_sup,
    vcov_sup,
    base_ols_cap7,
    "Productividad de la tierra"
  ),
  predecir_promedio_ajustado(
    ols_trab,
    vcov_trab,
    base_ols_cap7,
    "Productividad del trabajo"
  )
)
```

```{r}
#| label: tbl-ols-superficie-cap7
#| tbl-cap: "Modelo lineal ordinario para la productividad de la tierra"

tabla_ols_sup <- broom::tidy(
  lmtest::coeftest(
    ols_sup,
    vcov. = vcov_sup
  )
) |>
  dplyr::rename(
    estimate = estimate,
    std.error = std.error,
    statistic = statistic,
    p.value = p.value
  ) |>
  dplyr::mutate(
    Sig. = estrellas_significancia(
      p.value
    ),
    conf.low = estimate - 1.96 * std.error,
    conf.high = estimate + 1.96 * std.error,
    p.value = formatear_pvalor(
      p.value
    ),
    estimate = round(
      estimate,
      3
    ),
    conf.low = round(conf.low, 3),
    conf.high = round(conf.high, 3),
    std.error = round(
      std.error,
      3
    ),
    statistic = round(
      statistic,
      2
    )
  ) |>
  dplyr::mutate(
    term = dplyr::recode(
      term,
      "(Intercept)" = "Constante",
      "clase.mayoriadueño" = "Tenencia directa",
      "clase.mayoriaespeciales" = "Otros regímenes de tenencia",
      "superficie_total_z" = "Superficie (z)",
      "superficie_log_z" = "ln(1 + superficie) (z)",
      "I(superficie_log_z^2)" = "[ln(1 + superficie) (z)]²",
      "edad_z" = "Edad (z)",
      "internet" = "Internet",
      "educacionPrimaria" = "Educación: primaria",
      "educacionSecundaria" = "Educación: secundaria",
      "educacionSuperior" = "Educación: superior",
      "sexoMujer" = "Sexo: mujer",
      "riego" = "Riego",
      "fertilizante" = "Fertilizantes",
      "plaguicida" = "Plaguicidas"
    )
  ) |>
  dplyr::select(
    Variable = term,
    Coeficiente = estimate,
    `Error estándar` = std.error,
    `IC 95%` = conf.low,
    `IC 95% sup.` = conf.high,
    Estadístico = statistic,
    `Valor p` = p.value,
    Sig.
  )

tabla_ols_sup |>
  tabla_usc(
    font_size = 8
  ) |>
  nota_tabla(
    nota = paste0(
      "Errores estándar robustos tipo HC1. Muestra restringida a UPA con estados SI o NO en los tres indicadores tecnológicos. ",
      NOTA_SIGNIFICANCIA
    ),
    fuente = "Elaboración propia a partir de ESPAC 2022."
  )
```

### Productividad del trabajo

La productividad del trabajo ofrece la misma ordenación de los regímenes de tenencia (@tbl-ols-trabajo-cap7). Frente a arrendamiento y aparcería, la tenencia directa presenta un coeficiente de `r formato_num(coef(ols_trab)["clase.mayoriadueño"], 3)`, equivalente a `r formato_pct(100 * (exp(coef(ols_trab)["clase.mayoriadueño"]) - 1), 1)` en $1+Y$; para otros regímenes de tenencia, el coeficiente es `r formato_num(coef(ols_trab)["clase.mayoriaespeciales"], 3)` y la diferencia alcanza `r formato_pct(100 * (exp(coef(ols_trab)["clase.mayoriaespeciales"]) - 1), 1)`. En términos sustantivos, y manteniendo constantes los demás factores observados, las UPA bajo arrendamiento y aparcería también generan un mayor producto por trabajador que las categorías comparadas. La coincidencia con el modelo de productividad de la tierra muestra que el hallazgo central no depende de medir el desempeño exclusivamente por hectárea.

La superficie logarítmica estandarizada registra una asociación positiva y su término cuadrático es negativo. La combinación de ambos términos representa una relación no lineal: la productividad laboral aumenta con la escala, pero cada ampliación adicional se asocia con un incremento progresivamente menor dentro del rango observado. Esta curvatura es coherente con economías de organización y mecanización parcial que elevan el producto por trabajador, acompañadas por rendimientos progresivamente menores de la expansión de escala [@gollin2018farm]. Debido al término cuadrático, los dos coeficientes deben interpretarse conjuntamente y no como efectos constantes aislados; el término lineal establece la dirección inicial de la relación y el cuadrático describe cómo cambia su pendiente.

Una vez representada la escala, fertilizantes y plaguicidas mantienen asociaciones positivas con la productividad laboral, mientras riego no presenta una diferencia estadísticamente discernible. Internet conserva una asociación positiva, aunque menor que en la productividad de la tierra. Esto sugiere que las tecnologías e insumos no se relacionan del mismo modo con la intensificación por hectárea y con el producto obtenido por trabajador. Las UPA encabezadas por mujeres muestran una diferencia condicionada de `r formato_pct(100 * (exp(coef(ols_trab)["sexoMujer"]) - 1), 1)` frente a las encabezadas por hombres. Educación secundaria presenta una asociación negativa frente a ninguna educación, mientras primaria y superior no ofrecen evidencia concluyente al 5 %. Estos patrones pueden reflejar diferencias de actividad, organización y acceso a recursos, pero el modelo no identifica los mecanismos que las originan.

```{r}
#| label: tbl-ols-trabajo-cap7
#| tbl-cap: "Modelo lineal ordinario para la productividad del trabajo"

tabla_ols_trab <- broom::tidy(
  lmtest::coeftest(
    ols_trab,
    vcov. = vcov_trab
  )
) |>
  dplyr::mutate(
    Sig. = estrellas_significancia(
      p.value
    ),
    conf.low = estimate - 1.96 * std.error,
    conf.high = estimate + 1.96 * std.error,
    p.value = formatear_pvalor(
      p.value
    ),
    estimate = round(
      estimate,
      3
    ),
    conf.low = round(conf.low, 3),
    conf.high = round(conf.high, 3),
    std.error = round(
      std.error,
      3
    ),
    statistic = round(
      statistic,
      2
    )
  ) |>
  dplyr::mutate(
    term = dplyr::recode(
      term,
      "(Intercept)" = "Constante",
      "clase.mayoriadueño" = "Tenencia directa",
      "clase.mayoriaespeciales" = "Otros regímenes de tenencia",
      "superficie_total_z" = "Superficie (z)",
      "superficie_log_z" = "ln(1 + superficie) (z)",
      "I(superficie_log_z^2)" = "[ln(1 + superficie) (z)]²",
      "edad_z" = "Edad (z)",
      "internet" = "Internet",
      "educacionPrimaria" = "Educación: primaria",
      "educacionSecundaria" = "Educación: secundaria",
      "educacionSuperior" = "Educación: superior",
      "sexoMujer" = "Sexo: mujer",
      "riego" = "Riego",
      "fertilizante" = "Fertilizantes",
      "plaguicida" = "Plaguicidas"
    )
  ) |>
  dplyr::select(
    Variable = term,
    Coeficiente = estimate,
    `Error estándar` = std.error,
    `IC 95%` = conf.low,
    `IC 95% sup.` = conf.high,
    Estadístico = statistic,
    `Valor p` = p.value,
    Sig.
  )

tabla_ols_trab |>
  tabla_usc(
    font_size = 8
  ) |>
  nota_tabla(
    nota = c(
      "Errores estándar robustos tipo HC1. Muestra restringida a UPA con estados SI o NO en los tres indicadores tecnológicos.",
      NOTA_SIGNIFICANCIA
    ),
    fuente =
      "Elaboración propia a partir de ESPAC 2022."
  )
```

### Evolución de la asociación de tenencia

La @tbl-modelos-progresivos-cap7 mantiene las mismas 22.075 UPA en todas las etapas. M1 incorpora solo tenencia; M2 añade escala con la forma funcional seleccionada para cada respuesta; M3 agrega edad, educación, sexo e internet; y M4 incorpora riego, fertilizantes y plaguicidas. Esta incorporación secuencial permite observar si la brecha asociada con la tenencia se mantiene o se atenúa al comparar UPA cada vez más similares en características observadas. Los movimientos de los coeficientes describen cambios en la asociación condicionada y no una descomposición causal: una reducción no demuestra qué variable origina la brecha, sino que muestra cuánto coincide con el bloque añadido.

```{r}
#| label: tbl-modelos-progresivos-cap7
#| tbl-cap: "Evolución de los coeficientes de tenencia en modelos progresivos"

resultados_progresivos |>
  dplyr::transmute(
    Resultado,
    Modelo = Etapa,
    Tenencia,
    Coeficiente = formato_num(estimate, digits = 3),
    `IC 95%` = paste0(
      "[",
      formato_num(conf.low, digits = 3),
      "; ",
      formato_num(conf.high, digits = 3),
      "]"
    ),
    `Valor p` = vapply(
      p.value,
      formatear_pvalor,
      character(1)
    ),
    R2 = formato_num(R2, digits = 3)
  ) |>
  tabla_usc(
    font_size = 7.2,
    scale_down = TRUE
  ) |>
  nota_tabla(
    nota = "M1: tenencia; M2: + escala; M3: + edad, educación, sexo e internet; M4: + riego, fertilizantes y plaguicidas. Errores estándar HC1. Referencia: arrendamiento y aparcería. N = 22.075 en todos los modelos.",
    fuente = "Elaboración propia a partir de ESPAC 2022."
  )
```

En productividad de la tierra, la diferencia de tenencia directa pasa de `r formato_num(coef(modelos_progresivos_sup$M1)["clase.mayoriadueño"], 3)` en M1 a `r formato_num(coef(ols_sup)["clase.mayoriadueño"], 3)` en M4. La mayor atenuación ocurre al añadir las tecnologías: parte de la brecha bruta coincide, por tanto, con diferencias observadas de adopción, sin que ello constituya una descomposición causal. En productividad del trabajo, la incorporación de escala cambia el coeficiente de `r formato_num(coef(modelos_progresivos_trab$M1)["clase.mayoriadueño"], 3)` a `r formato_num(coef(modelos_progresivos_trab$M2)["clase.mayoriadueño"], 3)` y los controles restantes lo estabilizan en `r formato_num(coef(ols_trab)["clase.mayoriadueño"], 3)`. En este caso, el cambio al introducir la superficie muestra que una parte importante de la diferencia inicial entre regímenes coincide con la escala de las UPA. Las diferencias de otros regímenes de tenencia permanecen negativas en todas las etapas y en ambas respuestas. La persistencia del signo después de incorporar bloques conceptualmente distintos es más informativa que cualquiera de las estimaciones aisladas, porque indica que la ordenación entre regímenes no depende de un único conjunto de controles. La @fig-coeficientes-progresivos-cap7 representa esta evolución con sus intervalos de confianza, cuya amplitud muestra la incertidumbre asociada con cada estimación.

```{r}
#| label: fig-coeficientes-progresivos-cap7
#| fig-cap: "Estabilidad de los coeficientes de tenencia entre modelos progresivos"
#| fig-width: 6.5
#| fig-height: 4.4
#| fig-pos: htbp

ggplot2::ggplot(
  resultados_progresivos,
  ggplot2::aes(
    x = Etapa,
    y = estimate,
    color = Tenencia,
    group = Tenencia
  )
) +
  ggplot2::geom_hline(
    yintercept = 0,
    color = "grey55",
    linewidth = 0.4
  ) +
  ggplot2::geom_errorbar(
    ggplot2::aes(
      ymin = conf.low,
      ymax = conf.high
    ),
    width = 0.08,
    linewidth = 0.55
  ) +
  ggplot2::geom_point(size = 2) +
  ggplot2::geom_line(linewidth = 0.6) +
  ggplot2::facet_wrap(~ Resultado, scales = "free_y") +
  ggplot2::scale_color_manual(
    values = c(
      "Tenencia directa" = paleta_figuras_tesis["principal"],
      "Otros regímenes de tenencia" = paleta_figuras_tesis["acento"]
    )
  ) +
  ggplot2::labs(
    x = "Especificación",
    y = "Coeficiente e IC 95 %",
    color = "Comparación frente a\narrendamiento y aparcería"
  ) +
  tema_figura_tesis
```

### Evaluación del ajuste de los modelos lineales

Los indicadores de la @tbl-ajuste-ols-cap7 muestran que las covariables explican `r formato_pct(100 * summary(ols_sup)$r.squared, 1)` de la variación de la productividad de la tierra y `r formato_pct(100 * summary(ols_trab)$r.squared, 1)` de la productividad del trabajo. El $R^2$ cuantifica la proporción de variación observada que la especificación representa de manera conjunta, pero no mide causalidad ni garantiza que cada predicción individual sea precisa. El primer valor confirma que una proporción amplia de la heterogeneidad por hectárea permanece asociada con composición productiva, calidad del suelo, infraestructura y otras dimensiones no observadas explícitamente. El segundo aumenta de forma sustantiva al representar la escala laboral con logaritmo y curvatura cuadrática, lo que reafirma que la forma funcional de la superficie es decisiva para comprender las diferencias de producto por trabajador. El objetivo de los modelos continúa siendo estimar asociaciones condicionadas, no predecir completamente la productividad de cada UPA.

Los criterios AIC y BIC se reportan como indicadores de ajuste dentro de cada familia de modelos. Ambos penalizan la complejidad y favorecen valores menores, de modo que permiten valorar si una mejora de ajuste justifica los parámetros adicionales. Los dos modelos OLS fueron estimados sobre 22.075 observaciones con estados `SI` o `NO` en los tres indicadores y covariables completas. La comparación directa entre productividad de la tierra y productividad del trabajo no es metodológicamente equivalente porque corresponden a variables dependientes distintas; por tanto, sus valores no deben utilizarse para decidir cuál de las dos productividades está mejor explicada en términos absolutos.

```{r}
#| label: tbl-ajuste-ols-cap7
#| tbl-cap: "Indicadores de ajuste de los modelos lineales"

tabla_ajuste_ols <- tibble::tibble(
  Indicador = c(
    "Observaciones",
    "R²",
    "R² ajustado",
    "AIC",
    "BIC"
  ),
  `Productividad de la tierra` = c(
    nobs(ols_sup),
    summary(ols_sup)$r.squared,
    summary(ols_sup)$adj.r.squared,
    AIC(ols_sup),
    BIC(ols_sup)
  ),
  `Productividad del trabajo` = c(
    nobs(ols_trab),
    summary(ols_trab)$r.squared,
    summary(ols_trab)$adj.r.squared,
    AIC(ols_trab),
    BIC(ols_trab)
  )
) |>
  dplyr::mutate(
    dplyr::across(
      -Indicador,
      ~ dplyr::if_else(
        Indicador == "Observaciones",
        formato_num(.x, digits = 0),
        formato_num(.x, digits = 3)
      )
    )
  )

tabla_ajuste_ols |>
  tabla_usc(
    digits = 3,
    font_size = 8
  ) |>
  nota_tabla(
    fuente =
      "Elaboración propia a partir de ESPAC 2022."
  )
```

### Sensibilidades prioritarias e influencia

La @tbl-sensibilidad-ols-cap7 resume tres comprobaciones sin modificar la muestra maestra. Estas pruebas de robustez evalúan si el resultado de tenencia depende de decisiones específicas de modelización. Omitir sexo casi no altera productividad de la tierra, pero modifica parcialmente las brechas laborales. La educación ordinal estandarizada produce coeficientes de tenencia cercanos a la forma categórica; se conserva esta última porque evita imponer una pendiente uniforme entre niveles, supuesto que exigiría que cada avance educativo tuviera una asociación constante. La ponderación por `fact_exp_fin` mantiene signos y significancia, aunque modifica magnitudes. El modelo principal estima asociaciones dentro de la muestra analítica; la versión ponderada aproxima una asociación orientada a la población representada por el factor, pero no reproduce por sí sola todo el diseño complejo de encuesta. En conjunto, la estabilidad del signo indica que la conclusión cualitativa sobre tenencia no surge exclusivamente de una de estas decisiones.

```{r}
#| label: tbl-sensibilidad-ols-cap7
#| tbl-cap: "Sensibilidad de los coeficientes de tenencia en los modelos OLS"

resultados_sensibilidad_ols |>
  dplyr::transmute(
    Resultado,
    Sensibilidad,
    Tenencia,
    Coeficiente = formato_num(estimate, digits = 3),
    `IC 95%` = paste0(
      "[",
      formato_num(conf.low, digits = 3),
      "; ",
      formato_num(conf.high, digits = 3),
      "]"
    ),
    `Valor p` = vapply(
      p.value,
      formatear_pvalor,
      character(1)
    )
  ) |>
  tabla_usc(
    font_size = 7.2,
    scale_down = TRUE
  ) |>
  nota_tabla(
    nota = "Principal: educación categórica y sexo. Ponderado: mínimos cuadrados ponderados (WLS) con fact_exp_fin y HC1; no equivale a la reconstrucción integral del diseño complejo. Referencia: arrendamiento y aparcería. N = 22.075.",
    fuente = "Elaboración propia a partir de ESPAC 2022."
  )
```

La @tbl-influencia-ols-cap7 sintetiza los diagnósticos de influencia. Estos identifican observaciones con leverage, es decir, combinaciones poco comunes de covariables, y residuos inusuales, como es esperable en una base agropecuaria heterogénea. El umbral Cook > 4/n señala casos cuya presencia puede modificar el ajuste y que, por ello, ameritan inspección; no constituye una regla automática de eliminación. Los DFBETAs miden cuánto cambia cada coeficiente cuando se excluye una observación y muestran que ninguna UPA individual domina por sí sola los coeficientes de tenencia. Por tanto, se conserva íntegramente la muestra validada y se interpreta la sensibilidad como incertidumbre sobre la magnitud, no como justificación para depurar casos.

```{r}
#| label: tbl-influencia-ols-cap7
#| tbl-cap: "Diagnóstico sintético de influencia en los modelos OLS"

tabla_influencia |>
  dplyr::mutate(
    `Cook > 4/n` = formato_num(`Cook > 4/n`, digits = 0),
    `Cook máximo` = formato_num(`Cook máximo`, digits = 3),
    `Máx. |DFBETA| tenencia` = formato_num(
      `Máx. |DFBETA| tenencia`,
      digits = 3
    )
  ) |>
  tabla_usc(font_size = 8) |>
  nota_tabla(
    nota = "Los umbrales son diagnósticos. No se excluyó ninguna UPA ni se alteró la base maestra.",
    fuente = "Elaboración propia a partir de ESPAC 2022."
  )
```

La @fig-predicciones-tenencia-cap7 traduce los coeficientes a medias ajustadas de $\ln(1+Y)$, una escala que permite comparar directamente el nivel esperado bajo cada régimen sin aislar la lectura en un coeficiente abstracto. Para cada régimen se asignó esa categoría a todas las UPA y se mantuvo la distribución observada de las restantes covariables. Así, las diferencias representadas corresponden a una misma composición promedio de escala, tecnología y características sociodemográficas. La figura confirma que arrendamiento y aparcería presenta el nivel ajustado más alto en ambas productividades, seguido por tenencia directa y otros regímenes de tenencia.

```{r}
#| label: fig-predicciones-tenencia-cap7
#| fig-cap: "Productividad ajustada por régimen predominante de tenencia"
#| fig-width: 6.5
#| fig-height: 4.2

ggplot2::ggplot(
  predicciones_tenencia,
  ggplot2::aes(
    x = Tenencia,
    y = Predicción,
    color = Tenencia
  )
) +
  ggplot2::geom_errorbar(
    ggplot2::aes(
      ymin = conf.low,
      ymax = conf.high
    ),
    width = 0.10,
    linewidth = 0.6
  ) +
  ggplot2::geom_point(size = 2.4) +
  ggplot2::facet_wrap(~ Resultado, scales = "free_y") +
  ggplot2::scale_color_manual(
    values = c(
      "Arrendamiento-aparcería" = colores_tenencia_tesis[1],
      "Tenencia-directa" = colores_tenencia_tesis[2],
      "Otros regímenes" = colores_tenencia_tesis[3]
    )
  ) +
  ggplot2::labs(
    x = NULL,
    y = "Media ajustada de ln(1 + productividad)",
    color = NULL
  ) +
  ggplot2::theme(
    axis.text.x = ggplot2::element_text(
      angle = 20,
      hjust = 1
    ),
    legend.position = "none"
  ) +
  tema_figura_tesis
```

## Modelos multinivel y heterogeneidad territorial

Las actividades agropecuarias se desarrollan dentro de contextos territoriales específicos caracterizados por diferencias en infraestructura, acceso a mercados, disponibilidad de servicios, condiciones agroecológicas e instituciones locales. Estas características pueden generar similitudes entre productores ubicados dentro de una misma provincia y producir dependencia entre observaciones, situación que no es considerada por los modelos lineales convencionales.

Para representar esta dimensión espacial se estimaron modelos multinivel con interceptos aleatorios provinciales[^intercepto]. La estructura responde al agrupamiento de las UPA dentro de provincias y descompone la variabilidad de la respuesta transformada en dos componentes: diferencias entre UPA de una misma provincia y diferencias promedio entre provincias. Esta separación evita tratar como completamente independientes a unidades que comparten un mismo entorno territorial y permite distinguir las asociaciones individuales de la heterogeneidad común a la provincia.

[^intercepto]: Los interceptos aleatorios provinciales permiten que cada provincia tenga un nivel inicial propio de productividad transformada. Esta estructura captura heterogeneidad territorial no observada que no se encuentra explícitamente incluida como covariable, sin atribuir causalidad a la provincia por sí misma.

Como paso inicial, se estimaron modelos nulos sin variables explicativas para calcular el ICC. Este indicador mide la proporción de la varianza total de la respuesta transformada atribuible al nivel provincial antes de incorporar covariables. Un ICC igual a cero indicaría ausencia de agrupamiento provincial, mientras valores mayores muestran que las UPA de una misma provincia tienden a parecerse entre sí más que UPA ubicadas en provincias distintas.

Los resultados de la @tbl-icc-multinivel-cap7 muestran un ICC de 0,150 para la productividad de la tierra y de 0,092 para la productividad del trabajo. Antes de incorporar covariables, las diferencias promedio entre provincias reúnen así el 15,0 % y el 9,2 % de la variabilidad total de cada respuesta, respectivamente, dentro de la muestra tecnológica aplicable. En términos sustantivos, una parte no trivial de las diferencias de productividad no se distribuye aleatoriamente entre UPA, sino que se concentra en el territorio provincial compartido.

La concentración territorial es mayor para la productividad de la tierra, pero en ambas respuestas las UPA de una misma provincia comparten una fracción apreciable de su comportamiento. Esto justifica representar el agrupamiento que OLS deja fuera de su estructura de varianza. Los capítulos precedentes describen diferencias provinciales de infraestructura, acceso a mercados, condiciones agroecológicas, especialización e instituciones; el ICC indica que existe un componente territorial compartido, aunque no permite repartirlo entre esos factores.

```{r}
#| label: modelos-multinivel-cap7
#| include: FALSE

base_ml_cap7 <- base_ols_cap7

ml_sup_nulo <- lme4::lmer(
  ln_prod_sup ~
    (1 | territorio),
  data = base_ml_cap7,
  REML = FALSE
)

ml_trab_nulo <- lme4::lmer(
  ln_prod_trab ~
    (1 | territorio),
  data = base_ml_cap7,
  REML = FALSE
)

ml_sup <- lme4::lmer(
  ln_prod_sup ~
    clase.mayoria +
    superficie_total_z +
    edad_z +
    internet +
    educacion +
    sexo +
    riego +
    fertilizante +
    plaguicida +
    (1 | territorio),
  data = base_ml_cap7,
  REML = FALSE
)

ml_trab <- lme4::lmer(
  ln_prod_trab ~
    clase.mayoria +
    superficie_log_z +
    I(superficie_log_z^2) +
    edad_z +
    internet +
    educacion +
    sexo +
    riego +
    fertilizante +
    plaguicida +
    (1 | territorio),
  data = base_ml_cap7,
  REML = FALSE
)

fe_sup <- stats::lm(
  update(
    formula(ols_sup),
    . ~ . + territorio
  ),
  data = base_ml_cap7
)

fe_trab <- stats::lm(
  update(
    formula(ols_trab),
    . ~ . + territorio
  ),
  data = base_ml_cap7
)
```

```{=latex}
\suppressfloats[t]
```

```{r}
#| label: tbl-icc-multinivel-cap7
#| tbl-cap: "ICC de los modelos nulos"
#| tbl-pos: t

extraer_icc <- function(modelo, nombre_modelo) {
  icc_modelo <- performance::icc(modelo)

  tibble::tibble(
    Modelo = nombre_modelo,
    ICC = icc_modelo$ICC_adjusted
  )
}

tabla_icc <- dplyr::bind_rows(
  extraer_icc(
    ml_sup_nulo,
    "Productividad de la tierra"
  ),
  extraer_icc(
    ml_trab_nulo,
    "Productividad del trabajo"
  )
) |>
  dplyr::mutate(
    ICC = round(
      ICC,
      3
    )
  )

tabla_icc |>
  tabla_usc(
    digits = 3,
    font_size = 8
  ) |>
  nota_tabla(
    nota =
      "El ICC se estima a partir del modelo nulo con intercepto aleatorio provincial sobre la muestra común de 22.075 UPA con estados SI o NO en los tres indicadores tecnológicos.",
    fuente =
      "Elaboración propia a partir de ESPAC 2022."
  )
```

Con base en esta evidencia, se estimaron modelos multinivel con interceptos aleatorios provinciales. Esta especificación permite analizar asociaciones condicionales entre las covariables y la productividad transformada, controlando simultáneamente la variabilidad atribuible al nivel provincial. Los efectos fijos resumen las asociaciones promedio de tenencia y de las demás covariables, mientras los efectos aleatorios permiten que el nivel de partida difiera entre provincias. El fundamento metodológico es que, si existen unidades agrupadas territorialmente, ignorar esa dependencia puede producir una representación incompleta de la estructura de varianza y una cuantificación inadecuada de la incertidumbre.

Al incorporar el intercepto provincial, la tenencia directa (`r formato_num(lme4::fixef(ml_sup)["clase.mayoriadueño"], 3)`) y los otros regímenes de tenencia (`r formato_num(lme4::fixef(ml_sup)["clase.mayoriaespeciales"], 3)`) permanecen por debajo de arrendamiento y aparcería (@tbl-ml-superficie-cap7). Estos coeficientes comparan UPA bajo distintos regímenes después de considerar tanto las covariables observadas como el nivel de productividad compartido por su provincia. La proximidad con OLS indica que la diferencia de tenencia no se explica por completo mediante la distribución provincial de las UPA: el patrón también aparece al efectuar la comparación dentro de la estructura territorial modelada.

La superficie conserva el signo negativo. Riego, fertilizantes, plaguicidas e internet mantienen asociaciones positivas, aunque riego y fertilizantes se atenúan al reconocer el contexto provincial compartido. Educación secundaria y superior conservan diferencias positivas frente a ninguna educación; edad y sexo no aportan diferencias concluyentes. El modelo confirma así una asociación conjunta entre régimen institucional, escala, tecnologías y productividad por hectárea, con un componente territorial adicional.

```{r}
#| label: tbl-ml-superficie-cap7
#| tbl-cap: "Modelo multinivel para la productividad de la tierra"

tabla_ml_sup <- broom.mixed::tidy(
  ml_sup,
  effects = "fixed",
  conf.int = TRUE
) |>
  dplyr::mutate(
    p.value =
      2 * stats::pnorm(
        abs(statistic),
        lower.tail = FALSE
      ),
    Sig. =
      estrellas_significancia(p.value),
    p.value =
      formatear_pvalor(p.value),
    estimate =
      round(estimate, 3),
    std.error =
      round(std.error, 3),
    conf.low =
      round(conf.low, 3),
    conf.high =
      round(conf.high, 3),
    term =
      dplyr::recode(
        term,
        "(Intercept)" = "Constante",
        "clase.mayoriadueño" = "Tenencia directa",
        "clase.mayoriaespeciales" = "Otros regímenes de tenencia",
        "superficie_total_z" = "Superficie (z)",
        "superficie_log_z" = "ln(1 + superficie) (z)",
        "I(superficie_log_z^2)" = "[ln(1 + superficie) (z)]²",
        "edad_z" = "Edad (z)",
        "internet" = "Internet",
        "educacionPrimaria" = "Educación: primaria",
        "educacionSecundaria" = "Educación: secundaria",
        "educacionSuperior" = "Educación: superior",
        "sexoMujer" = "Sexo: mujer",
        "riego" = "Riego",
        "fertilizante" = "Fertilizantes",
        "plaguicida" = "Plaguicidas"
      )
  ) |>
  dplyr::select(
    Variable = term,
    Coeficiente = estimate,
    `Error estándar` = std.error,
    `IC 95%` = conf.low,
    `IC 95% sup.` = conf.high,
    `Valor p` = p.value,
    Sig.
  )

tabla_ml_sup |>
  tabla_usc(
    font_size = 8
  ) |>
  nota_tabla(
    nota = c(
      "Modelo con intercepto aleatorio provincial; muestra restringida a UPA con estados SI o NO en los tres indicadores tecnológicos.",
      "Los valores p se calcularon mediante aproximación normal.",
      NOTA_SIGNIFICANCIA
    ),
    fuente =
      "Elaboración propia a partir de ESPAC 2022."
  )
```

En productividad del trabajo, la forma cóncava de la superficie se mantiene con alta precisión (@tbl-ml-trabajo-cap7), lo que confirma que el producto por trabajador crece con la escala a una tasa decreciente incluso después de reconocer las diferencias provinciales. Fertilizantes y plaguicidas conservan asociaciones positivas; riego e internet dejan de ser estadísticamente discernibles al incorporar el intercepto provincial. Este cambio no demuestra ausencia de relación, sino que indica que el modelo ya no puede separar con suficiente precisión su asociación individual de las características compartidas dentro de las provincias. El sexo femenino mantiene una diferencia negativa moderada, y educación secundaria continúa por debajo de ninguna educación dentro de esta especificación condicionada.

La tenencia directa (`r formato_num(lme4::fixef(ml_trab)["clase.mayoriadueño"], 3)`) y los otros regímenes de tenencia (`r formato_num(lme4::fixef(ml_trab)["clase.mayoriaespeciales"], 3)`) permanecen por debajo de arrendamiento y aparcería. La atenuación respecto de OLS muestra que una parte de las brechas laborales coincide con la composición provincial: los regímenes no se distribuyen de la misma manera entre territorios con distintos niveles de productividad. Sin embargo, su persistencia confirma que el patrón central no desaparece al reconocer la estructura territorial.

```{r}
#| label: tbl-ml-trabajo-cap7
#| tbl-cap: "Modelo multinivel para la productividad del trabajo"

tabla_ml_trab <- broom.mixed::tidy(
  ml_trab,
  effects = "fixed",
  conf.int = TRUE
) |>
  dplyr::mutate(
    p.value =
      2 * stats::pnorm(
        abs(statistic),
        lower.tail = FALSE
      ),
    Sig. =
      estrellas_significancia(p.value),
    p.value =
      formatear_pvalor(p.value),
    estimate =
      round(estimate, 3),
    std.error =
      round(std.error, 3),
    conf.low =
      round(conf.low, 3),
    conf.high =
      round(conf.high, 3),
    term =
      dplyr::recode(
        term,
        "(Intercept)" = "Constante",
        "clase.mayoriadueño" = "Tenencia directa",
        "clase.mayoriaespeciales" = "Otros regímenes de tenencia",
        "superficie_total_z" = "Superficie (z)",
        "superficie_log_z" = "ln(1 + superficie) (z)",
        "I(superficie_log_z^2)" = "[ln(1 + superficie) (z)]²",
        "edad_z" = "Edad (z)",
        "internet" = "Internet",
        "educacionPrimaria" = "Educación: primaria",
        "educacionSecundaria" = "Educación: secundaria",
        "educacionSuperior" = "Educación: superior",
        "sexoMujer" = "Sexo: mujer",
        "riego" = "Riego",
        "fertilizante" = "Fertilizantes",
        "plaguicida" = "Plaguicidas"
      )
  ) |>
  dplyr::select(
    Variable = term,
    Coeficiente = estimate,
    `Error estándar` = std.error,
    `IC 95%` = conf.low,
    `IC 95% sup.` = conf.high,
    `Valor p` = p.value,
    Sig.
  )

tabla_ml_trab |>
  tabla_usc(
    font_size = 8
  ) |>
  nota_tabla(
    nota = c(
      "Modelo con intercepto aleatorio provincial; muestra restringida a UPA con estados SI o NO en los tres indicadores tecnológicos.",
      "Los valores p se calcularon mediante aproximación normal.",
      NOTA_SIGNIFICANCIA
    ),
    fuente =
      "Elaboración propia a partir de ESPAC 2022."
  )
```

Además de estimar asociaciones condicionadas, los modelos multinivel muestran cuánta variabilidad territorial permanece después de incorporar las covariables. Por ello se examina nuevamente el ICC, ahora con una interpretación distinta de la correspondiente a los modelos nulos.

Mientras que el ICC de los modelos nulos cuantifica la proporción de variabilidad atribuible a provincias antes de considerar covariables, el ICC de los modelos completos refleja la variabilidad territorial residual después de controlar por tenencia, escala, edad, educación, internet, riego, fertilizantes y plaguicidas.

La @tbl-varianza-multinivel-cap7 muestra que la mayor parte de la variabilidad residual permanece entre UPA de una misma provincia. El ICC completo alcanza `r formato_num(performance::icc(ml_sup)$ICC_adjusted, 3)` en productividad de la tierra y `r formato_num(performance::icc(ml_trab)$ICC_adjusted, 3)` en productividad del trabajo. En ambas respuestas persiste, por tanto, una fracción territorial sustantiva después de incorporar las covariables. Esto significa que tenencia, escala, tecnología y características sociodemográficas explican solo una parte de las diferencias provinciales; otras condiciones territoriales compartidas continúan asociadas con el desempeño.

```{=latex}
\suppressfloats[t]
```

```{r}
#| label: tbl-varianza-multinivel-cap7
#| tbl-cap: "Componentes de varianza e ICC de los modelos multinivel"

extraer_varianza_ml <- function(modelo, nombre_modelo) {

  var_modelo <- as.data.frame(
    lme4::VarCorr(modelo)
  )

  var_territorio <-
    var_modelo$vcov[
      var_modelo$grp == "territorio"
    ]

  var_residual <-
    var_modelo$vcov[
      var_modelo$grp == "Residual"
    ]

  tibble::tibble(
    Modelo = nombre_modelo,
    `Varianza territorial` = var_territorio,
    `Varianza residual` = var_residual,
    ICC = var_territorio /
      (var_territorio + var_residual)
  )
}

tabla_var <- dplyr::bind_rows(
  extraer_varianza_ml(
    ml_sup,
    "Productividad de la tierra"
  ),
  extraer_varianza_ml(
    ml_trab,
    "Productividad del trabajo"
  )
) |>
  dplyr::mutate(
    dplyr::across(
      where(is.numeric),
      ~ round(.x, 3)
    )
  )

tabla_var |>
  tabla_usc(
    digits = 3,
    font_size = 8
  ) |>
  nota_tabla(
    nota =
      "El ICC representa la proporción de la varianza total atribuible a diferencias entre provincias.",
    fuente =
      "Elaboración propia a partir de ESPAC 2022."
  )
```

Los componentes de varianza y el ICC documentan heterogeneidad territorial residual, pero no establecen por sí solos si los interceptos provinciales mejoran el ajuste. La comparación siguiente contrasta, por ello, las especificaciones lineales y multinivel estimadas para una misma respuesta y muestra.

Con este propósito, se examinan los AIC y BIC, así como la log-verosimilitud, indicadores ampliamente utilizados para evaluar la calidad relativa del ajuste entre modelos estimados sobre la misma variable dependiente y la misma muestra analítica. En términos generales, valores inferiores de AIC y BIC, junto con mayores niveles de log-verosimilitud, sugieren un mejor equilibrio entre ajuste y parsimonia dentro de ese marco de comparación.

La @tbl-comparacion-ols-multinivel-cap7 registra AIC y BIC inferiores en los modelos multinivel para ambas respuestas, junto con una mayor log-verosimilitud[^verosimilitud]. La reducción de AIC y BIC indica que la mejora no se debe únicamente a añadir parámetros, pues ambos criterios penalizan esa complejidad adicional. Dentro de cada variable dependiente y sobre la misma muestra, la representación del intercepto provincial ofrece un mejor ajuste que OLS; en términos sustantivos, reconocer niveles provinciales diferenciados reproduce con mayor fidelidad la heterogeneidad observada.

[^verosimilitud]: La log-verosimilitud mide el grado en que un modelo reproduce los datos observados. Valores más altos (o menos negativos) indican un mejor ajuste relativo cuando se comparan modelos estimados sobre la misma muestra.

```{r}
#| label: tbl-comparacion-ols-multinivel-cap7
#| tbl-cap: "Comparación de ajuste entre modelos OLS y multinivel"
#| tbl-pos: "!htp"

tabla_comp_ols_ml <- tibble::tibble(
  Modelo = c(
    "OLS tierra",
    "Multinivel tierra",
    "OLS trabajo",
    "Multinivel trabajo"
  ),
  AIC = c(
    AIC(ols_sup),
    AIC(ml_sup),
    AIC(ols_trab),
    AIC(ml_trab)
  ),
  BIC = c(
    BIC(ols_sup),
    BIC(ml_sup),
    BIC(ols_trab),
    BIC(ml_trab)
  ),
  `Log-verosimilitud` = c(
    as.numeric(logLik(ols_sup)),
    as.numeric(logLik(ml_sup)),
    as.numeric(logLik(ols_trab)),
    as.numeric(logLik(ml_trab))
  ),
  Observaciones = c(
    nobs(ols_sup),
    nobs(ml_sup),
    nobs(ols_trab),
    nobs(ml_trab)
  )
) |>
  dplyr::mutate(
    dplyr::across(
      where(is.numeric),
      ~ round(.x, 3)
    )
  )

tabla_comp_ols_ml |>
  tabla_usc(
    digits = 3,
    font_size = 8,
    hold_position = FALSE
  ) |>
  nota_tabla(
    nota =
      "Valores menores de AIC y BIC indican mejor ajuste relativo entre modelos comparables.",
    fuente =
      "Elaboración propia a partir de ESPAC 2022."
  )
```

Como sensibilidad territorial, se sustituyó el intercepto aleatorio por indicadores fijos provinciales. En esta alternativa, cada provincia recibe un parámetro propio sin asumir que sus diferencias proceden de una distribución común. Los coeficientes de tenencia permanecieron prácticamente iguales (@tbl-robustez-territorial-cap7), por lo que el resultado institucional no depende de escoger efectos fijos o efectos aleatorios para representar el territorio. Esta convergencia respalda el resultado principal y permite mantener el multinivel como especificación preferida, dado que cuantifica explícitamente la varianza territorial y aplica contracción parcial a las estimaciones provinciales, reduciendo estimaciones extremas cuando la información provincial es menos precisa.

```{=latex}
\suppressfloats[b]
```

```{r}
#| label: tbl-robustez-territorial-cap7
#| tbl-cap: "Robustez de los coeficientes de tenencia a la estructura territorial"

tabla_robustez_territorial <- tibble::tibble(
  Resultado = rep(
    c(
      "Productividad de la tierra",
      "Productividad del trabajo"
    ),
    each = 2
  ),
  Tenencia = rep(
    c(
      "Tenencia directa",
      "Otros regímenes de tenencia"
    ),
    times = 2
  ),
  Multinivel = c(
    lme4::fixef(ml_sup)[c(
      "clase.mayoriadueño",
      "clase.mayoriaespeciales"
    )],
    lme4::fixef(ml_trab)[c(
      "clase.mayoriadueño",
      "clase.mayoriaespeciales"
    )]
  ),
  `Efectos fijos provinciales` = c(
    stats::coef(fe_sup)[c(
      "clase.mayoriadueño",
      "clase.mayoriaespeciales"
    )],
    stats::coef(fe_trab)[c(
      "clase.mayoriadueño",
      "clase.mayoriaespeciales"
    )]
  )
)

tabla_robustez_territorial |>
  dplyr::mutate(
    dplyr::across(
      c(Multinivel, `Efectos fijos provinciales`),
      ~ formato_num(.x, digits = 3)
    )
  ) |>
  tabla_usc(font_size = 8) |>
  nota_tabla(
    nota = "Ambos modelos utilizan la misma muestra y controles. Referencia: arrendamiento y aparcería.",
    fuente = "Elaboración propia a partir de ESPAC 2022."
  )
```

```{r}
#| label: efectos-provinciales-intervalos-cap7
#| include: FALSE

extraer_efectos_intervalos <- function(modelo, resultado) {
  efectos <- lme4::ranef(
    modelo,
    condVar = TRUE
  )$territorio
  varianzas <- attr(efectos, "postVar")

  tibble::tibble(
    territorio = rownames(efectos),
    efecto = efectos[["(Intercept)"]],
    error = sqrt(varianzas[1, 1, ]),
    conf.low = efecto - 1.96 * error,
    conf.high = efecto + 1.96 * error,
    Resultado = resultado
  )
}

efectos_provinciales_intervalos <- dplyr::bind_rows(
  extraer_efectos_intervalos(
    ml_sup,
    "Productividad de la tierra"
  ),
  extraer_efectos_intervalos(
    ml_trab,
    "Productividad del trabajo"
  )
) |>
  dplyr::left_join(
    mapa_provincias |>
      sf::st_drop_geometry() |>
      dplyr::distinct(
        territorio,
        Provincia = DPA_DESPRO
      ),
    by = "territorio"
  ) |>
  dplyr::left_join(
    base_ml_cap7 |>
      dplyr::count(
        territorio,
        name = "UPA"
      ),
    by = "territorio"
  ) |>
  dplyr::mutate(
    Provincia_muestra = paste0(
      Provincia,
      " (n = ",
      UPA,
      ")"
    )
  ) |>
  dplyr::group_by(Resultado) |>
  dplyr::mutate(
    Provincia_orden = forcats::fct_reorder(
      Provincia_muestra,
      efecto
    )
  ) |>
  dplyr::ungroup()
```

La @fig-caterpillar-provincial-cap7 muestra los efectos provinciales con sus intervalos de confianza condicionales. Cada punto representa cuánto se aparta el nivel provincial estimado del promedio general después de controlar por las covariables, y cada intervalo expresa la incertidumbre de esa diferencia. La contracción hacia el promedio y la amplitud de los intervalos impiden interpretar el orden como un ranking exacto: provincias próximas pueden no diferenciarse estadísticamente entre sí. Los efectos resumen heterogeneidad territorial residual; no identifican qué característica de cada provincia la origina.

```{r}
#| label: fig-caterpillar-provincial-cap7
#| fig-cap: "Efectos provinciales estimados e intervalos de confianza condicionales"
#| fig-width: 7
#| fig-height: 6.2

ggplot2::ggplot(
  efectos_provinciales_intervalos,
  ggplot2::aes(
    x = efecto,
    y = Provincia_orden
  )
) +
  ggplot2::geom_vline(
    xintercept = 0,
    color = "grey55",
    linewidth = 0.4
  ) +
  ggplot2::geom_errorbarh(
    ggplot2::aes(
      xmin = conf.low,
      xmax = conf.high
    ),
    height = 0.12,
    linewidth = 0.45,
    color = paleta_figuras_tesis["secundario"]
  ) +
  ggplot2::geom_point(
    size = 1.7,
    color = paleta_figuras_tesis["principal"]
  ) +
  ggplot2::facet_wrap(
    ~ Resultado,
    scales = "free_x"
  ) +
  ggplot2::labs(
    x = "Efecto provincial e IC 95 %",
    y = NULL
  ) +
  tema_figura_tesis
```

Comprobada la mejora de ajuste, el análisis se dirige a la distribución de los efectos territoriales. Mientras los coeficientes resumen asociaciones promedio, los interceptos aleatorios recogen diferencias provinciales residuales después de considerar las covariables del modelo.

La representación cartográfica permite visualizar esa heterogeneidad espacial residual. Efectos estimados mayores que cero corresponden a provincias cuya productividad transformada supera el nivel previsto por las características incluidas; valores menores que cero indican el patrón opuesto.

La @fig-multinivel-tierra-cap7 evidencia una distribución espacial definida de los efectos sobre productividad de la tierra. Los valores positivos identifican provincias cuyo intercepto condicionado se sitúa por encima del promedio nacional de la muestra, y los negativos indican la situación inversa. La figura complementa, pero no sustituye, los intervalos de la @fig-caterpillar-provincial-cap7.

```{r}
#| label: mapa_sin_galapagos

mapa_provincias_cont <- mapa_provincias |>
  dplyr::filter(
    territorio != "20"
  )

bb_ml_cont <- sf::st_bbox(mapa_provincias_cont)
```

```{r}
#| label: fig-multinivel-tierra-cap7
#| fig-cap: "Efectos territoriales estimados sobre la productividad de la tierra"
#| fig-align: center
#| fig-width: 6.2
#| fig-height: 4.8

efectos_tierra <- lme4::ranef(ml_sup)$territorio |>
  tibble::rownames_to_column("territorio") |>
  dplyr::rename(efecto_aleatorio = `(Intercept)`) |>
  dplyr::mutate(
    territorio = stringr::str_pad(
      as.character(territorio),
      width = 2,
      side = "left",
      pad = "0"
    )
  )

mapa_ml_tierra <- mapa_provincias_cont |>
  dplyr::left_join(
    efectos_tierra,
    by = "territorio"
  )

bb_ml <- bb_ml_cont

limite_tierra <- max(
  abs(mapa_ml_tierra$efecto_aleatorio),
  na.rm = TRUE
)

ggplot2::ggplot() +
  ggplot2::geom_sf(
    data = fondo_vecinos,
    fill = "white",
    color = "grey85",
    linewidth = 0.20
  ) +
  ggplot2::geom_sf(
    data = mapa_ml_tierra,
    ggplot2::aes(fill = efecto_aleatorio),
    color = "white",
    linewidth = 0.35
  ) +
  ggplot2::coord_sf(
    xlim = c(bb_ml["xmin"] - 80000, bb_ml["xmax"] + 80000),
    ylim = c(bb_ml["ymin"] - 80000, bb_ml["ymax"] + 80000),
    expand = FALSE
  ) +
  ggplot2::scale_fill_gradient2(
    low = "#2166AC",
    mid = "#F7F7F7",
    high = "#B2182B",
    midpoint = 0,
    limits = c(-limite_tierra, limite_tierra),
    labels = scales::label_number(
      decimal.mark = ",",
      accuracy = 0.01
    ),
    na.value = color_na_mapa,
    name = "Efecto\nterritorial"
  ) +
  ggplot2::labs(
    x = NULL,
    y = NULL
  ) +
  ggplot2::theme_void(base_size = 10) +
  ggplot2::theme(
    legend.position = "right",
    legend.title = ggplot2::element_text(face = "bold", size = 8),
    legend.text = ggplot2::element_text(size = 7),
    plot.margin = ggplot2::margin(4, 4, 4, 4)
  )
```

El mapa de productividad de la tierra no anticipa necesariamente el patrón laboral. Comparar ambas respuestas permite establecer si las diferencias provinciales residuales se reproducen cuando el resultado se expresa por trabajador o si cada dimensión del desempeño presenta una geografía propia.

La @fig-multinivel-trabajo-cap7 muestra una configuración parcialmente distinta para productividad laboral. Esta diferencia confirma que el contexto provincial no se relaciona de la misma forma con el aprovechamiento de la superficie y del trabajo. Los mapas deben leerse como heterogeneidad residual condicionada y no como efectos causales de la provincia.

```{r}
#| label: fig-multinivel-trabajo-cap7
#| fig-cap: "Efectos territoriales estimados sobre la productividad del trabajo"
#| fig-align: center
#| fig-width: 6.2
#| fig-height: 4.8

efectos_trabajo <- lme4::ranef(ml_trab)$territorio |>
  tibble::rownames_to_column("territorio") |>
  dplyr::rename(efecto_aleatorio = `(Intercept)`) |>
  dplyr::mutate(
    territorio = stringr::str_pad(
      as.character(territorio),
      width = 2,
      side = "left",
      pad = "0"
    )
  )

mapa_ml_trabajo <- mapa_provincias_cont |>
  dplyr::left_join(
    efectos_trabajo,
    by = "territorio"
  )

bb_ml <- bb_ml_cont

limite_trabajo <- max(
  abs(mapa_ml_trabajo$efecto_aleatorio),
  na.rm = TRUE
)

ggplot2::ggplot() +
  ggplot2::geom_sf(
    data = fondo_vecinos,
    fill = "white",
    color = "grey85",
    linewidth = 0.20
  ) +
  ggplot2::geom_sf(
    data = mapa_ml_trabajo,
    ggplot2::aes(fill = efecto_aleatorio),
    color = "white",
    linewidth = 0.35
  ) +
  ggplot2::coord_sf(
    xlim = c(bb_ml["xmin"] - 80000, bb_ml["xmax"] + 80000),
    ylim = c(bb_ml["ymin"] - 80000, bb_ml["ymax"] + 80000),
    expand = FALSE
  ) +
  ggplot2::scale_fill_gradient2(
    low = "#2166AC",
    mid = "#F7F7F7",
    high = "#B2182B",
    midpoint = 0,
    limits = c(-limite_trabajo, limite_trabajo),
    labels = scales::label_number(
      decimal.mark = ",",
      accuracy = 0.01
    ),
    na.value = color_na_mapa,
    name = "Efecto\nterritorial"
  ) +
  ggplot2::labs(
    x = NULL,
    y = NULL
  ) +
  ggplot2::theme_void(base_size = 10) +
  ggplot2::theme(
    legend.position = "right",
    legend.title = ggplot2::element_text(face = "bold", size = 8),
    legend.text = ggplot2::element_text(size = 7),
    plot.margin = ggplot2::margin(4, 4, 4, 4)
  )
```


## Frontera estocástica y eficiencia técnica

Los modelos lineales y multinivel permiten identificar factores asociados a la productividad promedio y a la heterogeneidad territorial; sin embargo, no distinguen entre diferencias derivadas de la dotación de recursos y aquellas relacionadas con la eficiencia con que dichos recursos son utilizados. Para abordar esta limitación se estimaron modelos de frontera estocástica, metodología que permite identificar una frontera de producción potencial y medir la distancia existente entre el desempeño observado de cada unidad productiva y el nivel máximo de productividad técnicamente alcanzable. La frontera representa el mejor desempeño condicionado por las covariables y por los supuestos del modelo; no constituye un máximo físico universal ni directamente alcanzable por todas las UPA.

Siguiendo el planteamiento de @aigner_formulation_1977 y los desarrollos posteriores de @battese_model_1995, la frontera estocástica descompone el término de error en dos componentes: uno simétrico, asociado a perturbaciones aleatorias fuera del control del productor, y otro unilateral, vinculado a ineficiencia técnica. Esta separación evita atribuir automáticamente a ineficiencia toda desviación respecto de la frontera, pues reconoce que el clima, la medición y otros eventos aleatorios también pueden afectar el resultado observado. La aproximación permite estimar simultáneamente asociaciones entre covariables y productividad, junto con un indicador de eficiencia técnica para cada unidad productiva agropecuaria bajo supuestos paramétricos específicos.

A diferencia de los modelos lineales y multinivel, la frontera estocástica conserva únicamente UPA con `productividad_superficie > 0`, `productividad_trabajo > 0`, covariables completas y estados `SI` o `NO` en riego, fertilizantes y plaguicidas. Esta restricción produce una muestra común de 21.430 UPA.

Por tanto, los resultados corresponden a la muestra analítica SFA definida por productividades estrictamente positivas, covariables completas y pertenencia al universo tecnológico aplicable. Las exclusiones corresponden a productividades iguales a cero, información incompleta o estados `NO_APLICA`; el criterio no redefine la cobertura de la base oficial.


```{r}
#| label: modelos-sfa-cap7
#| include: FALSE

base_sfa_cap7 <- Base_cap7 |>
  dplyr::filter(
    productividad_superficie > 0,
    productividad_trabajo > 0
  ) |>
  dplyr::select(
    territorio,
    ln_prod_sup,
    ln_prod_trab,
    clase.mayoria,
    superficie_total_z,
    superficie_log_z,
    edad_z,
    internet,
    educacion,
    sexo,
    riego,
    fertilizante,
    plaguicida
  ) |>
  tidyr::drop_na()

matriz_sfa_base <- stats::model.matrix(
  ~ clase.mayoria + superficie_total_z + edad_z + internet + educacion + sexo,
  data = base_sfa_cap7
)

matriz_sfa_insumos <- stats::model.matrix(
  ~ clase.mayoria + superficie_total_z + edad_z + internet + educacion + sexo +
    riego + fertilizante + plaguicida,
  data = base_sfa_cap7
)

stopifnot(
  all(vapply(base_sfa_cap7[c("riego", "fertilizante", "plaguicida")], stats::var, numeric(1)) > 0),
  qr(matriz_sfa_base)$rank == ncol(matriz_sfa_base),
  qr(matriz_sfa_insumos)$rank == ncol(matriz_sfa_insumos)
)

sfa_sup <- frontier::sfa(
  ln_prod_sup ~
    clase.mayoria +
    superficie_total_z +
    edad_z +
    internet +
    educacion +
    sexo +
    riego +
    fertilizante +
    plaguicida,
  data = base_sfa_cap7
)

sfa_trab <- frontier::sfa(
  ln_prod_trab ~
    clase.mayoria +
    superficie_log_z +
    I(superficie_log_z^2) +
    edad_z +
    internet +
    educacion +
    sexo +
    riego +
    fertilizante +
    plaguicida,
  data = base_sfa_cap7
)

ols_sup_muestra_sfa <- stats::lm(
  formula(ols_sup),
  data = base_sfa_cap7
)

ols_trab_muestra_sfa <- stats::lm(
  formula(ols_trab),
  data = base_sfa_cap7
)

sfa_sup_truncada <- frontier::sfa(
  formula(ols_sup),
  data = base_sfa_cap7,
  truncNorm = TRUE
)

sfa_trab_truncada <- frontier::sfa(
  formula(ols_trab),
  data = base_sfa_cap7,
  truncNorm = TRUE
)
```

Con base en esta especificación, se estimó la frontera estocástica para la productividad de la tierra, cuyos resultados se presentan en la @tbl-sfa-superficie-cap7.

En la frontera de la productividad de la tierra, la tenencia directa (`r formato_num(stats::coef(sfa_sup)["clase.mayoriadueño"], 3)`) y los otros regímenes de tenencia (`r formato_num(stats::coef(sfa_sup)["clase.mayoriaespeciales"], 3)`) se sitúan por debajo de arrendamiento y aparcería (@tbl-sfa-superficie-cap7). Esto significa que, para UPA con características observadas comparables dentro de la muestra positiva, la frontera condicionada asociada con arrendamiento y aparcería se ubica en un nivel superior. La superficie conserva una asociación negativa, mientras riego, fertilizantes, plaguicidas e internet desplazan la frontera condicionada hacia niveles más elevados. Los coeficientes pertenecen a la ecuación de frontera y no a una ecuación separada de determinantes de ineficiencia; por ello describen dónde se sitúa la frontera según las covariables, pero no cuánto explica cada una la distancia individual hasta ella.

La dirección del resultado de tenencia coincide con OLS y multinivel. La comparación específica con OLS sobre las mismas 21.430 UPA, presentada más adelante, muestra además que el cambio de muestra explica una parte de la variación de magnitud entre familias. La conclusión sustantiva es estable: arrendamiento y aparcería mantiene una posición condicionada superior dentro de la frontera paramétrica estimada.

```{r}
#| label: tbl-sfa-superficie-cap7
#| tbl-cap: "Frontera estocástica para la productividad de la tierra"

res_sup <- summary(sfa_sup)$mleParam

tabla_sfa_sup <- as.data.frame(res_sup) |>
  tibble::rownames_to_column("term") |>
  dplyr::filter(
    !term %in% c("sigmaSq", "gamma")
  ) |>
  dplyr::rename(
    estimate = Estimate,
    std.error = `Std. Error`,
    statistic = `z value`,
    p.value = `Pr(>|z|)`
  ) |>
  dplyr::mutate(
    Sig. = estrellas_significancia(p.value),
    p.value = formatear_pvalor(p.value),
    estimate = round(estimate, 3),
    std.error = round(std.error, 3),
    statistic = round(statistic, 2),
    term = dplyr::recode(
      term,
      "(Intercept)" = "Constante",
      "clase.mayoriadueño" = "Tenencia directa",
      "clase.mayoriaespeciales" = "Otros regímenes de tenencia",
      "superficie_total_z" = "Superficie (z)",
      "superficie_log_z" = "ln(1 + superficie) (z)",
      "I(superficie_log_z^2)" = "[ln(1 + superficie) (z)]²",
      "edad_z" = "Edad (z)",
      "internet" = "Internet",
      "educacionPrimaria" = "Educación: primaria",
      "educacionSecundaria" = "Educación: secundaria",
      "educacionSuperior" = "Educación: superior",
      "sexoMujer" = "Sexo: mujer",
      "riego" = "Riego",
      "fertilizante" = "Fertilizantes",
      "plaguicida" = "Plaguicidas"
    )
  ) |>
  dplyr::select(
    Variable = term,
    Coeficiente = estimate,
    `Error estándar` = std.error,
    `Estadístico z` = statistic,
    `Valor p` = p.value,
    Sig.
  )

tabla_sfa_sup |>
  tabla_usc(
    font_size = 8
  ) |>
  nota_tabla(
    nota = c(
      "Modelo estimado sobre UPA con ambas productividades estrictamente mayores que cero (> 0), covariables completas y estados SI o NO en los tres indicadores tecnológicos.",
      NOTA_SIGNIFICANCIA
    ),
    fuente =
      "Elaboración propia a partir de ESPAC 2022."
  )
```

De manera complementaria, se estimó la frontera estocástica para la productividad del trabajo, cuyos resultados se presentan en la @tbl-sfa-trabajo-cap7.

En la frontera de la productividad laboral, la superficie mantiene una relación positiva y cóncava con la productividad condicionada. En términos económicos, la escala desplaza hacia arriba el nivel potencial de producto por trabajador, aunque esa ventaja aumenta cada vez menos conforme se amplía la superficie. Fertilizantes y plaguicidas desplazan la frontera hacia niveles más elevados, mientras que riego presenta una asociación de menor magnitud. La tenencia directa (`r formato_num(stats::coef(sfa_trab)["clase.mayoriadueño"], 3)`) y los otros regímenes de tenencia (`r formato_num(stats::coef(sfa_trab)["clase.mayoriaespeciales"], 3)`) permanecen por debajo de arrendamiento y aparcería (@tbl-sfa-trabajo-cap7).

La convergencia de signos entre OLS, multinivel y SFA confirma la robustez relativa del patrón institucional: la ordenación de los regímenes se mantiene bajo tres formas distintas de representar el desempeño. Las magnitudes, sin embargo, no representan el mismo parámetro y no deben compararse como si fueran estimaciones intercambiables: OLS estima una media condicionada, el multinivel incorpora la agrupación provincial y SFA estima una frontera paramétrica sobre la submuestra positiva.

```{r}
#| label: tbl-sfa-trabajo-cap7
#| tbl-cap: "Frontera estocástica para la productividad del trabajo"

res_trab <- summary(sfa_trab)$mleParam

tabla_sfa_trab <- as.data.frame(res_trab) |>
  tibble::rownames_to_column("term") |>
  dplyr::filter(
    !term %in% c("sigmaSq", "gamma")
  ) |>
  dplyr::rename(
    estimate = Estimate,
    std.error = `Std. Error`,
    statistic = `z value`,
    p.value = `Pr(>|z|)`
  ) |>
  dplyr::mutate(
    Sig. = estrellas_significancia(p.value),
    p.value = formatear_pvalor(p.value),
    estimate = round(estimate, 3),
    std.error = round(std.error, 3),
    statistic = round(statistic, 2),
    term = dplyr::recode(
      term,
      "(Intercept)" = "Constante",
      "clase.mayoriadueño" = "Tenencia directa",
      "clase.mayoriaespeciales" = "Otros regímenes de tenencia",
      "superficie_total_z" = "Superficie (z)",
      "superficie_log_z" = "ln(1 + superficie) (z)",
      "I(superficie_log_z^2)" = "[ln(1 + superficie) (z)]²",
      "edad_z" = "Edad (z)",
      "internet" = "Internet",
      "educacionPrimaria" = "Educación: primaria",
      "educacionSecundaria" = "Educación: secundaria",
      "educacionSuperior" = "Educación: superior",
      "sexoMujer" = "Sexo: mujer",
      "riego" = "Riego",
      "fertilizante" = "Fertilizantes",
      "plaguicida" = "Plaguicidas"
    )
  ) |>
  dplyr::select(
    Variable = term,
    Coeficiente = estimate,
    `Error estándar` = std.error,
    `Estadístico z` = statistic,
    `Valor p` = p.value,
    Sig.
  )

tabla_sfa_trab |>
  tabla_usc(
    font_size = 8
  ) |>
  nota_tabla(
    nota = c(
      "Modelo estimado sobre UPA con ambas productividades estrictamente mayores que cero (> 0), covariables completas y estados SI o NO en los tres indicadores tecnológicos.",
      NOTA_SIGNIFICANCIA
    ),
    fuente =
      "Elaboración propia a partir de ESPAC 2022."
  )
```

Los parámetros de varianza completan la lectura de las fronteras al mostrar el peso relativo de la ineficiencia técnica dentro del término compuesto de error.

Los resultados de la @tbl-parametros-sfa-cap7 muestran que gamma alcanza `r formato_num(stats::coef(sfa_sup)["gamma"], 4)` para la productividad de la tierra y `r formato_num(stats::coef(sfa_trab)["gamma"], 4)` para la productividad del trabajo. Gamma informa qué proporción de la varianza compuesta se atribuye al componente unilateral de ineficiencia dentro de cada modelo. Un valor próximo a cero indicaría que predomina el ruido aleatorio, mientras un valor mayor implica un mayor peso relativo de las desviaciones unilaterales asociadas con ineficiencia. No significa, sin embargo, que un factor productivo esté necesariamente peor administrado ni mide por sí solo la eficiencia promedio de las UPA.

Sigma cuadrado resume la varianza total del error compuesto. Ambas fronteras se estiman sobre 21.430 UPA con productividades positivas, covariables completas y estados tecnológicos `SI` o `NO`. Como las respuestas y formas funcionales difieren, gamma y sigma cuadrado deben interpretarse dentro de cada frontera y no como una comparación directa de cuál productividad es intrínsecamente más eficiente o variable.

```{=latex}
\suppressfloats[t]
```

```{r}
#| label: tbl-parametros-sfa-cap7
#| tbl-cap: "Parámetros de varianza de la frontera estocástica"

extraer_parametros_sfa <- function(modelo, nombre_modelo) {

  parametros <- summary(modelo)$mleParam

  tibble::tibble(
    Modelo = nombre_modelo,
    Gamma = parametros["gamma", "Estimate"],
    `Sigma cuadrado` = parametros["sigmaSq", "Estimate"],
    `Log-verosimilitud` = as.numeric(stats::logLik(modelo)),
    Observaciones = stats::nobs(modelo)
  )
}

tabla_param <- dplyr::bind_rows(
  extraer_parametros_sfa(
    sfa_sup,
    "Productividad de la tierra"
  ),
  extraer_parametros_sfa(
    sfa_trab,
    "Productividad del trabajo"
  )
) |>
  dplyr::mutate(
    dplyr::across(
      c(Gamma, `Sigma cuadrado`, `Log-verosimilitud`),
      ~ round(.x, 4)
    ),
    Observaciones = formato_num(Observaciones, digits = 0)
  )

tabla_param |>
  tabla_usc(
    digits = 4,
    font_size = 8
  ) |>
  nota_tabla(
    nota =
      "Gamma representa la proporción de la varianza compuesta atribuible a ineficiencia técnica. Sigma cuadrado corresponde a la varianza total del término compuesto de error.",
    fuente =
      "Elaboración propia a partir de ESPAC 2022."
  )
```

Los índices individuales de eficiencia traducen ese componente de varianza a la posición relativa de cada UPA frente a su frontera estimada. Su distribución resume cuán próximas se encuentran las unidades productivas al máximo condicionado por la especificación: cuanto más cercano a uno es el índice, menor es la distancia estimada. Esta lectura es relativa al modelo y no convierte dicha distancia en una medida automática de producción recuperable.

Los resultados de la @tbl-eficiencia-sfa-cap7 muestran eficiencias medias de `r formato_num(mean(frontier::efficiencies(sfa_sup)), 3)` para la productividad de la tierra y `r formato_num(mean(frontier::efficiencies(sfa_trab)), 3)` para la productividad del trabajo. Una UPA con eficiencia relativa igual a uno se ubica sobre su frontera estimada; valores menores indican una mayor distancia dentro de esa especificación. Las medianas, `r formato_num(stats::median(frontier::efficiencies(sfa_sup)), 3)` y `r formato_num(stats::median(frontier::efficiencies(sfa_trab)), 3)`, confirman que la separación no se origina únicamente en unas pocas observaciones.

Las eficiencias describen posiciones relativas frente a dos fronteras distintas. Por ello, no corresponde interpretar la diferencia entre sus medias como evidencia de que el trabajo se administra peor que la superficie. Tampoco el complemento de cada índice equivale automáticamente a producción recuperable: aproximarse a la frontera puede requerir recursos, infraestructura y cambios organizativos que el indicador no cuantifica.

```{=latex}
\suppressfloats[t]
```

```{r}
#| label: tbl-eficiencia-sfa-cap7
#| tbl-cap: "Distribución de la eficiencia técnica estimada"

ef_sup <- frontier::efficiencies(
  sfa_sup
)

ef_trab <- frontier::efficiencies(
  sfa_trab
)

resumir_eficiencia <- function(x, nombre_modelo) {

  x <- as.numeric(x)

  tibble::tibble(
    Modelo = nombre_modelo,
    Media = mean(x, na.rm = TRUE),
    Mediana = stats::median(x, na.rm = TRUE),
    `Primer cuartil` = stats::quantile(x, 0.25, na.rm = TRUE),
    `Tercer cuartil` = stats::quantile(x, 0.75, na.rm = TRUE),
    Mínimo = min(x, na.rm = TRUE),
    Máximo = max(x, na.rm = TRUE)
  )
}

tabla_ef <- dplyr::bind_rows(
  resumir_eficiencia(
    ef_sup,
    "Productividad de la tierra"
  ),
  resumir_eficiencia(
    ef_trab,
    "Productividad del trabajo"
  )
) |>
  dplyr::mutate(
    dplyr::across(
      where(is.numeric),
      ~ round(.x, 3)
    )
  )

tabla_ef |>
  tabla_usc(
    digits = 3,
    font_size = 8
  ) |>
  nota_tabla(
    nota =
      "La eficiencia técnica toma valores entre 0 y 1. Valores cercanos a 1 indican menor distancia respecto a la frontera estimada.",
    fuente =
      "Elaboración propia a partir de ESPAC 2022."
  )
```

### Comparabilidad de muestra y sensibilidad distributiva

Para separar el cambio de muestra del cambio de estimador, la @tbl-comparacion-muestra-sfa-cap7 presenta OLS y SFA sobre las mismas 21.430 UPA. Esta comparación mantiene constantes las observaciones y los regresores, de modo que la diferencia restante puede atribuirse con mayor claridad a la forma de estimación. Los coeficientes se aproximan de forma apreciable dentro de esa muestra. Esto muestra que parte de la diferencia frente al OLS de 22.075 UPA se debe a la exclusión de productividades iguales a cero y no exclusivamente a la estructura de frontera.

```{=latex}
\suppressfloats[t]
```

```{r}
#| label: tbl-comparacion-muestra-sfa-cap7
#| tbl-cap: "Coeficientes de tenencia en OLS y SFA sobre la muestra positiva común"

tabla_comparacion_muestra_sfa <- tibble::tibble(
  Resultado = rep(
    c(
      "Productividad de la tierra",
      "Productividad del trabajo"
    ),
    each = 2
  ),
  Tenencia = rep(
    c(
      "Tenencia directa",
      "Otros regímenes de tenencia"
    ),
    times = 2
  ),
  `OLS, muestra SFA` = c(
    stats::coef(ols_sup_muestra_sfa)[c(
      "clase.mayoriadueño",
      "clase.mayoriaespeciales"
    )],
    stats::coef(ols_trab_muestra_sfa)[c(
      "clase.mayoriadueño",
      "clase.mayoriaespeciales"
    )]
  ),
  `SFA half-normal` = c(
    stats::coef(sfa_sup)[c(
      "clase.mayoriadueño",
      "clase.mayoriaespeciales"
    )],
    stats::coef(sfa_trab)[c(
      "clase.mayoriadueño",
      "clase.mayoriaespeciales"
    )]
  )
)

tabla_comparacion_muestra_sfa |>
  dplyr::mutate(
    dplyr::across(
      c(`OLS, muestra SFA`, `SFA half-normal`),
      ~ formato_num(.x, digits = 3)
    )
  ) |>
  tabla_usc(font_size = 8) |>
  nota_tabla(
    nota = "Ambos estimadores usan las mismas 21.430 UPA y los mismos regresores. Referencia: arrendamiento y aparcería.",
    fuente = "Elaboración propia a partir de ESPAC 2022."
  )
```

La @tbl-sensibilidad-distributiva-sfa-cap7 compara la especificación half-normal con una distribución truncated-normal, es decir, evalúa si los resultados dependen de la forma paramétrica supuesta para el componente de ineficiencia. Los signos y coeficientes de tenencia cambian poco y las eficiencias individuales mantienen correlaciones superiores a 0,98. Esta correlación elevada indica que ambas distribuciones ordenan a las UPA de manera muy similar según su proximidad relativa a la frontera. En cambio, las medias aumentan alrededor de una décima y gamma también cambia. La robustez es, por tanto, mayor para el orden relativo de las UPA y la dirección de las asociaciones que para el nivel absoluto de eficiencia, que debe interpretarse con mayor cautela.

```{=latex}
\suppressfloats[t]
```

```{r}
#| label: tbl-sensibilidad-distributiva-sfa-cap7
#| tbl-cap: "Sensibilidad de la eficiencia y la tenencia al supuesto distributivo de SFA"

ef_sup_truncada <- frontier::efficiencies(
  sfa_sup_truncada
)
ef_trab_truncada <- frontier::efficiencies(
  sfa_trab_truncada
)

tabla_sensibilidad_sfa <- tibble::tibble(
  Resultado = rep(
    c(
      "Productividad de la tierra",
      "Productividad del trabajo"
    ),
    each = 2
  ),
  Distribución = rep(
    c("Half-normal", "Truncated-normal"),
    times = 2
  ),
  `Tenencia directa` = c(
    stats::coef(sfa_sup)["clase.mayoriadueño"],
    stats::coef(sfa_sup_truncada)["clase.mayoriadueño"],
    stats::coef(sfa_trab)["clase.mayoriadueño"],
    stats::coef(sfa_trab_truncada)["clase.mayoriadueño"]
  ),
  `Otros regímenes de tenencia` = c(
    stats::coef(sfa_sup)["clase.mayoriaespeciales"],
    stats::coef(sfa_sup_truncada)["clase.mayoriaespeciales"],
    stats::coef(sfa_trab)["clase.mayoriaespeciales"],
    stats::coef(sfa_trab_truncada)["clase.mayoriaespeciales"]
  ),
  Gamma = c(
    stats::coef(sfa_sup)["gamma"],
    stats::coef(sfa_sup_truncada)["gamma"],
    stats::coef(sfa_trab)["gamma"],
    stats::coef(sfa_trab_truncada)["gamma"]
  ),
  `Eficiencia media` = c(
    mean(ef_sup),
    mean(ef_sup_truncada),
    mean(ef_trab),
    mean(ef_trab_truncada)
  )
) |>
  dplyr::mutate(
    dplyr::across(
      where(is.numeric),
      ~ round(.x, 3)
    )
  )

tabla_sensibilidad_sfa |>
  tabla_usc(
    digits = 3,
    font_size = 7.5,
    scale_down = TRUE
  ) |>
  nota_tabla(
    nota = paste0(
      "Correlación de eficiencias half-normal/truncated-normal: ",
      formato_num(cor(ef_sup, ef_sup_truncada), 3),
      " para productividad de la tierra y ",
      formato_num(cor(ef_trab, ef_trab_truncada), 3),
      " para productividad del trabajo."
    ),
    fuente = "Elaboración propia a partir de ESPAC 2022."
  )
```

La distribución general de la eficiencia oculta su dimensión geográfica. Los promedios provinciales permiten observar si la distancia respecto de cada frontera se concentra territorialmente y si ambas medidas de productividad dibujan patrones espaciales similares.

```{r}
#| label: data-eficiencia-mapas-cap7
#| echo: false
#| message: false
#| warning: false
#| include: false

eficiencia_sup_prov <- base_sfa_cap7 |>
  dplyr::mutate(
    eficiencia = as.numeric(frontier::efficiencies(sfa_sup)),
    territorio = stringr::str_pad(
      as.character(territorio),
      width = 2,
      side = "left",
      pad = "0"
    )
  ) |>
  dplyr::group_by(territorio) |>
  dplyr::summarise(
    eficiencia_media = mean(eficiencia, na.rm = TRUE),
    .groups = "drop"
  )

eficiencia_trab_prov <- base_sfa_cap7 |>
  dplyr::mutate(
    eficiencia = as.numeric(frontier::efficiencies(sfa_trab)),
    territorio = stringr::str_pad(
      as.character(territorio),
      width = 2,
      side = "left",
      pad = "0"
    )
  ) |>
  dplyr::group_by(territorio) |>
  dplyr::summarise(
    eficiencia_media = mean(eficiencia, na.rm = TRUE),
    .groups = "drop"
  )

mapa_provincias_cont <- mapa_provincias |>
  dplyr::filter(
    territorio != "20"
  )

fondo_vecinos_cont <- fondo_vecinos |>
  sf::st_crop(sf::st_bbox(mapa_provincias_cont))

mapa_eff_sup <- mapa_provincias_cont |>
  dplyr::left_join(
    eficiencia_sup_prov,
    by = "territorio"
  )

mapa_eff_trab <- mapa_provincias_cont |>
  dplyr::left_join(
    eficiencia_trab_prov,
    by = "territorio"
  )

bb_eff <- sf::st_bbox(mapa_provincias_cont)

limites_eff <- range(
  c(
    mapa_eff_sup$eficiencia_media,
    mapa_eff_trab$eficiencia_media
  ),
  na.rm = TRUE
)
```

La @fig-eficiencia-tierra-cap7 evidencia heterogeneidad territorial en la distancia media respecto de la frontera de la productividad de la tierra. Los valores más bajos mantienen una presencia importante en provincias amazónicas, mientras niveles superiores aparecen en partes de la Sierra y la Costa. El mapa resume promedios provinciales de eficiencias individuales y no controla su distinta precisión muestral; por ello se interpreta como patrón descriptivo complementario.

```{r}
#| label: fig-eficiencia-tierra-cap7
#| fig-cap: "Eficiencia técnica promedio por provincia para la productividad de la tierra"
#| fig-align: center
#| fig-width: 6
#| fig-height: 4.8

mapa_eff_sup_cont <- mapa_eff_sup |>
  dplyr::filter(
    territorio != "20"
  )

bb_eff <- bb_ml_cont

ggplot2::ggplot() +
  ggplot2::geom_sf(
    data = fondo_vecinos_cont,
    fill = "white",
    color = "grey85",
    linewidth = 0.20
  ) +
  ggplot2::geom_sf(
    data = mapa_eff_sup_cont,
    ggplot2::aes(fill = eficiencia_media),
    color = "white",
    linewidth = 0.35
  ) +
  ggplot2::coord_sf(
    xlim = c(bb_eff["xmin"] - 50000, bb_eff["xmax"] + 50000),
    ylim = c(bb_eff["ymin"] - 50000, bb_eff["ymax"] + 50000),
    expand = FALSE
  ) +
  ggplot2::scale_fill_gradientn(
    colours = c("#F7FCF5", "#74C476", "#00441B"),
    limits = limites_eff,
    name = "Eficiencia",
    labels = scales::label_number(
      decimal.mark = ",",
      accuracy = 0.01
    ),
    na.value = color_na_mapa
  ) +
  ggplot2::labs(
    x = NULL,
    y = NULL
  ) +
  ggplot2::theme_void(base_size = 10) +
  ggplot2::theme(
    legend.position = "bottom",
    legend.title = ggplot2::element_text(face = "bold", size = 8),
    legend.text = ggplot2::element_text(size = 7),
    plot.margin = ggplot2::margin(2, 2, 2, 2)
  ) +
  ggplot2::guides(
    fill = ggplot2::guide_colorbar(
      title.position = "top",
      barwidth = grid::unit(5, "cm"),
      barheight = grid::unit(0.35, "cm")
    )
  )
```

Un patrón similar se observa al analizar la eficiencia técnica de la productividad del trabajo, aunque con algunas diferencias en la distribución territorial de los niveles de desempeño.

La @fig-eficiencia-trabajo-cap7 muestra una distribución territorial parcialmente distinta. El patrón de la productividad del trabajo resulta menos marcadamente amazónico en cuanto a la concentración territorial de los valores más bajos que el observado para la productividad de la tierra. Esta diferencia refuerza que cada eficiencia pertenece a una frontera específica y que las condiciones relacionadas con el aprovechamiento del trabajo no coinciden necesariamente con las asociadas a la superficie.

```{r}
#| label: fig-eficiencia-trabajo-cap7
#| fig-cap: "Eficiencia técnica promedio por provincia para la productividad del trabajo"
#| fig-align: center
#| fig-width: 6
#| fig-height: 4.8

mapa_eff_trab_cont <- mapa_eff_trab |>
  dplyr::filter(
    territorio != "20"
  )

bb_eff <- bb_ml_cont

ggplot2::ggplot() +
  ggplot2::geom_sf(
    data = fondo_vecinos_cont,
    fill = "white",
    color = "grey85",
    linewidth = 0.20
  ) +
  ggplot2::geom_sf(
    data = mapa_eff_trab_cont,
    ggplot2::aes(fill = eficiencia_media),
    color = "white",
    linewidth = 0.35
  ) +
  ggplot2::coord_sf(
    xlim = c(bb_eff["xmin"] - 50000, bb_eff["xmax"] + 50000),
    ylim = c(bb_eff["ymin"] - 50000, bb_eff["ymax"] + 50000),
    expand = FALSE
  ) +
  ggplot2::scale_fill_gradientn(
    colours = c("#F7FCF5", "#74C476", "#00441B"),
    limits = limites_eff,
    name = "Eficiencia",
    labels = scales::label_number(
      decimal.mark = ",",
      accuracy = 0.01
    ),
    na.value = color_na_mapa
  ) +
  ggplot2::labs(
    x = NULL,
    y = NULL
  ) +
  ggplot2::theme_void(base_size = 10) +
  ggplot2::theme(
    legend.position = "bottom",
    legend.title = ggplot2::element_text(face = "bold", size = 8),
    legend.text = ggplot2::element_text(size = 7),
    plot.margin = ggplot2::margin(2, 2, 2, 2)
  ) +
  ggplot2::guides(
    fill = ggplot2::guide_colorbar(
      title.position = "top",
      barwidth = grid::unit(5, "cm"),
      barheight = grid::unit(0.35, "cm")
    )
  )
```

Para situar la magnitud de estas eficiencias, la sección siguiente las contrasta con estudios agrícolas internacionales que también emplean fronteras estocásticas.

## Comparación de los niveles de eficiencia técnica con la evidencia internacional

La evidencia obtenida mediante la especificación half-normal muestra que las UPA incluidas en la muestra analítica se sitúan, en promedio, a una distancia considerable de sus fronteras estimadas. Las eficiencias medias alcanzan `r formato_num(mean(ef_sup), 3)` para la productividad de la tierra y `r formato_num(mean(ef_trab), 3)` para la productividad del trabajo. Estos valores expresan proximidad relativa al máximo condicionado de cada modelo y no porcentajes de producción que puedan recuperarse de forma inmediata. La sensibilidad truncated-normal eleva ambos niveles, pero conserva en gran medida el orden relativo de las UPA; por tanto, la ubicación comparativa de las unidades es más estable que la magnitud absoluta de la distancia estimada.

Al contrastar estos hallazgos con la evidencia internacional, se observa que los niveles de eficiencia identificados para Ecuador se sitúan por debajo de los reportados en estudios aplicados mediante modelos de frontera estocástica. Por ejemplo, @tenaye2020 encuentra una eficiencia técnica promedio de 0,59 para pequeños productores agrícolas en Etiopía, mientras que @abate2019 reportan valores cercanos a 0,788 en explotaciones dedicadas al cultivo de pimiento. De forma similar, @trujillo2013 estiman niveles de eficiencia próximos a 0,76 para productores de piña en Colombia.

Si bien las comparaciones internacionales deben realizarse con cautela debido a las diferencias en cultivos analizados, escalas territoriales, características de las explotaciones, disponibilidad de información y especificaciones econométricas empleadas, la evidencia disponible sitúa los resultados de Ecuador dentro de un patrón observado en estudios agrícolas de países en desarrollo: existen brechas de eficiencia potencialmente asociadas con acceso a tecnología, asistencia técnica, infraestructura, financiamiento y capital humano [@bravoureta2007]. Esta comparación no implica equivalencia directa entre contextos ni permite inferir que las mismas intervenciones producirían efectos similares.

Las brechas estimadas son compatibles con oportunidades de mejora en gestión y adopción tecnológica, pero no permiten calcular cuánto podría recuperarse mediante una intervención concreta. Las distancias también están condicionadas por recursos, infraestructura y entorno productivo; por ello, aproximarse a la frontera no depende exclusivamente de decisiones de la UPA. Esta cautela se aplica a ambas fronteras y, en particular, a la interpretación de sus niveles absolutos de eficiencia.

## Discusión de los hallazgos

La evidencia describe una estructura multidimensional: tenencia, escala, tecnología, características sociodemográficas y provincia se relacionan con el desempeño de las UPA, aunque de manera distinta según el indicador. La superficie presenta una relación inversa con la productividad por hectárea y una asociación positiva, cóncava y mucho más explicativa con la productividad por trabajador. Lejos de ser resultados contradictorios, ambos reproducen la tensión desarrollada en el marco teórico. Las unidades pequeñas pueden concentrar trabajo y cuidados sobre una superficie limitada, mientras una mayor escala permite distribuir el trabajo y ciertos costos organizativos o mecánicos sobre un producto más amplio [@hossain1977farm; @gollin2018farm]. Los modelos muestran ese patrón, pero no permiten aislar cuál de esos mecanismos predomina en Ecuador.

Las asociaciones tecnológicas también dependen de la medida de productividad. Riego, fertilizantes y plaguicidas acompañan mayores niveles de producto por hectárea; fertilizantes y plaguicidas conservan una relación positiva con el producto por trabajador después de representar adecuadamente la escala, pero riego no muestra una diferencia precisa en OLS o multinivel. La evidencia previa vincula insumos y condiciones tecnológicas con diferencias de productividad y eficiencia, sin exigir que su importancia sea idéntica por hectárea y por trabajador [@perdomo_factores_2007]. Internet se asocia con mayor productividad de la tierra y con una diferencia laboral menor, atenuada al incorporar provincia. La especificación definitiva tampoco sostiene la lectura anterior de una asociación laboral negativa de fertilizantes, que respondía a una representación insuficiente de la escala.

Las variables sociodemográficas tampoco siguen un patrón uniforme. El sexo apenas diferencia la productividad de la tierra, mientras las UPA encabezadas por mujeres presentan menor productividad laboral condicionada. La educación no dibuja un gradiente lineal, lo que respalda su tratamiento categórico y desaconseja interpretar la escolaridad como una escala de rendimientos constantes. Las brechas pueden condensar diferencias de acceso a recursos, tipo de actividad y organización del trabajo; no representan efectos intrínsecos del sexo o la escolaridad.

El resultado central corresponde a la tenencia. Tenencia directa y otros regímenes de tenencia presentan coeficientes negativos frente a arrendamiento y aparcería en los modelos progresivos, OLS finales, multinivel, efectos fijos provinciales, la sensibilidad ponderada y ambas distribuciones SFA. Cambian las magnitudes cuando se incorporan escala, tecnologías, provincia o la submuestra positiva, pero no la ordenación. Esta estabilidad significa que el resultado no depende de una única selección de controles, estructura territorial, muestra o supuesto distributivo. La evidencia respalda una asociación sistemática entre tenencia y productividad y contradice la expectativa de que la tenencia directa deba ocupar necesariamente la posición superior.

Este hallazgo matiza, más que refuta, la teoría de los derechos de propiedad. La seguridad y un horizonte estable pueden favorecer la inversión [@besley_property_1995; @deininger_tenure_2006], pero la literatura revisada también encuentra efectos heterogéneos según el contexto institucional y productivo [@lawry_impact_2017]. A su vez, los mercados de arrendamiento pueden facilitar que la tierra sea operada por productores con mayor capacidad o intensidad productiva [@otsuka_efficiency_2007]. El desempeño condicionado de arrendamiento y aparcería es compatible con esta función asignativa, aunque ESPAC 2022 no observa directamente la selección de productores ni permite identificar el mecanismo causal.

La dimensión provincial conserva relevancia. Los interceptos aleatorios mejoran el ajuste, los ICC completos muestran heterogeneidad territorial residual y los efectos fijos producen coeficientes de tenencia casi idénticos. En conjunto, estos resultados indican que el territorio ayuda a explicar los niveles de productividad, pero no absorbe la asociación observada entre tenencia y desempeño. Infraestructura, mercados, condiciones agroecológicas e instituciones son interpretaciones plausibles del contexto compartido, pero los mejores predictores lineales insesgados (BLUP) provinciales solo resumen desviaciones residuales y no identifican esas causas.

La SFA sitúa a cada UPA respecto de una frontera paramétrica de productividad monetaria condicionada. El signo de las asociaciones de tenencia y el orden relativo de las eficiencias apenas cambian entre las distribuciones half-normal y truncated-normal; los niveles medios y gamma sí dependen del supuesto distributivo. La frontera aporta, de este modo, evidencia sobre posiciones relativas y sobre la composición de su error, pero las covariables de la ecuación principal desplazan la frontera condicionada y no constituyen una ecuación separada de determinantes de ineficiencia.

## Síntesis comparativa de los modelos econométricos estimados

La @tbl-comparacion-final-modelos-cap7 sintetiza los indicadores de ajuste de OLS, multinivel y SFA para las productividades de la tierra y del trabajo. Su lectura permite valorar la complementariedad de los enfoques sin tratar como equivalentes medidas calculadas con distintas respuestas, muestras o funciones de verosimilitud. OLS describe asociaciones promedio, el modelo multinivel añade la dependencia provincial y SFA evalúa la posición frente a una frontera paramétrica; por ello, la utilidad de la comparación radica en la convergencia de conclusiones y no en declarar un único modelo universalmente superior.

```{r}
#| label: datos-coefplot-tenencia-cap7
#| include: FALSE

extraer_tenencia_modelo <- function(
    estimaciones,
    errores,
    modelo,
    resultado) {
  terminos <- c(
    "clase.mayoriadueño",
    "clase.mayoriaespeciales"
  )

  tibble::tibble(
    Resultado = resultado,
    Modelo = modelo,
    Tenencia = c(
      "Tenencia directa",
      "Otros regímenes de tenencia"
    ),
    estimate = estimaciones[terminos],
    std.error = errores[terminos],
    conf.low = estimate - 1.96 * std.error,
    conf.high = estimate + 1.96 * std.error
  )
}

coefplot_tenencia <- dplyr::bind_rows(
  extraer_tenencia_modelo(
    stats::coef(ols_sup),
    sqrt(diag(vcov_sup)),
    "OLS",
    "Productividad de la tierra"
  ),
  extraer_tenencia_modelo(
    lme4::fixef(ml_sup),
    sqrt(diag(stats::vcov(ml_sup))),
    "Multinivel",
    "Productividad de la tierra"
  ),
  extraer_tenencia_modelo(
    stats::coef(sfa_sup),
    summary(sfa_sup)$mleParam[, "Std. Error"],
    "SFA",
    "Productividad de la tierra"
  ),
  extraer_tenencia_modelo(
    stats::coef(ols_trab),
    sqrt(diag(vcov_trab)),
    "OLS",
    "Productividad del trabajo"
  ),
  extraer_tenencia_modelo(
    lme4::fixef(ml_trab),
    sqrt(diag(stats::vcov(ml_trab))),
    "Multinivel",
    "Productividad del trabajo"
  ),
  extraer_tenencia_modelo(
    stats::coef(sfa_trab),
    summary(sfa_trab)$mleParam[, "Std. Error"],
    "SFA",
    "Productividad del trabajo"
  )
)
```

La @fig-coefplot-tenencia-cap7 concentra la evidencia principal. Los seis intervalos se sitúan por debajo de cero para tenencia directa y otros regímenes de tenencia, de modo que ninguno incluye la ausencia de diferencia respecto de arrendamiento y aparcería. La figura no presupone equivalencia entre parámetros de familias distintas ni permite comparar mecánicamente sus magnitudes; muestra la estabilidad direccional de las comparaciones frente a arrendamiento y aparcería.

```{r}
#| label: fig-coefplot-tenencia-cap7
#| fig-cap: "Coeficientes de tenencia e intervalos de confianza en los modelos principales"
#| fig-width: 6.7
#| fig-height: 4.5

ggplot2::ggplot(
  coefplot_tenencia,
  ggplot2::aes(
    x = estimate,
    y = Modelo,
    color = Tenencia
  )
) +
  ggplot2::geom_vline(
    xintercept = 0,
    color = "grey55",
    linewidth = 0.4
  ) +
  ggplot2::geom_errorbarh(
    ggplot2::aes(
      xmin = conf.low,
      xmax = conf.high
    ),
    height = 0.12,
    position = ggplot2::position_dodge(width = 0.35),
    linewidth = 0.55
  ) +
  ggplot2::geom_point(
    position = ggplot2::position_dodge(width = 0.35),
    size = 2
  ) +
  ggplot2::facet_wrap(~ Resultado, scales = "free_x") +
  ggplot2::scale_color_manual(
    values = c(
      "Tenencia directa" = paleta_figuras_tesis["principal"],
      "Otros regímenes de tenencia" = paleta_figuras_tesis["acento"]
    )
  ) +
  ggplot2::labs(
    x = "Coeficiente e IC 95 %",
    y = NULL,
    color = "Comparación frente a\narrendamiento y aparcería"
  ) +
  tema_figura_tesis
```

```{r}
#| label: tbl-comparacion-final-modelos-cap7
#| tbl-cap: "Síntesis de indicadores de ajuste de los modelos econométricos estimados"
#| tbl-pos: htbp

tabla_comp_final <- tibble::tibble(
  Modelo = c(
    "OLS tierra",
    "Multinivel tierra",
    "SFA tierra",
    "OLS trabajo",
    "Multinivel trabajo",
    "SFA trabajo"
  ),
  AIC = c(
    AIC(ols_sup),
    AIC(ml_sup),
    AIC(sfa_sup),
    AIC(ols_trab),
    AIC(ml_trab),
    AIC(sfa_trab)
  ),
  BIC = c(
    BIC(ols_sup),
    BIC(ml_sup),
    BIC(sfa_sup),
    BIC(ols_trab),
    BIC(ml_trab),
    BIC(sfa_trab)
  ),
  `Log-verosimilitud` = c(
    as.numeric(logLik(ols_sup)),
    as.numeric(logLik(ml_sup)),
    as.numeric(logLik(sfa_sup)),
    as.numeric(logLik(ols_trab)),
    as.numeric(logLik(ml_trab)),
    as.numeric(logLik(sfa_trab))
  ),
  Observaciones = c(
    nobs(ols_sup),
    nobs(ml_sup),
    nobs(sfa_sup),
    nobs(ols_trab),
    nobs(ml_trab),
    nobs(sfa_trab)
  )
) |>
  dplyr::mutate(
    dplyr::across(
      c(AIC, BIC, `Log-verosimilitud`),
      ~ round(.x, 3)
    ),
    Observaciones = formato_num(Observaciones, digits = 0)
  )

tabla_comp_final |>
  tabla_usc(
    digits = 3,
    font_size = 8,
    hold_position = FALSE
  ) |>
  nota_tabla(
    nota =
      "Los AIC, BIC y log-verosimilitudes son comparables solo entre modelos de la misma familia, respuesta, muestra y función de verosimilitud. OLS y multinivel usan 22.075 UPA; SFA usa 21.430 UPA con ambas productividades positivas. Todas las muestras se restringen a estados SI o NO en los tres indicadores tecnológicos.",
    fuente =
      "Elaboración propia a partir de ESPAC 2022."
  )
```

Los modelos multinivel mejoran el ajuste frente a OLS cuando la comparación se realiza dentro de la misma respuesta y muestra. Los ICC nulos muestran que el `r formato_pct(100 * performance::icc(ml_sup_nulo)$ICC_adjusted, 1)` de la variabilidad de productividad de la tierra y el `r formato_pct(100 * performance::icc(ml_trab_nulo)$ICC_adjusted, 1)` de la productividad laboral se sitúan entre provincias antes de incorporar controles. En los modelos completos, las proporciones alcanzan `r formato_pct(100 * performance::icc(ml_sup)$ICC_adjusted, 1)` y `r formato_pct(100 * performance::icc(ml_trab)$ICC_adjusted, 1)`. La persistencia de estas proporciones después del ajuste muestra que las covariables observadas no agotan la dimensión territorial del desempeño agropecuario.

Las fronteras estocásticas se estiman sobre 21.430 UPA y sus indicadores se reportan como medidas de ajuste interno. La sensibilidad distributiva conserva el patrón de tenencia, aunque no los niveles absolutos de eficiencia. Esto aconseja otorgar mayor confianza a la posición relativa y a la dirección de las asociaciones que a una lectura literal de las medias de eficiencia. La evidencia más sólida del capítulo reside en esa estabilidad direccional: la comparación frente a arrendamiento y aparcería mantiene el mismo signo en la media condicionada, la estructura multinivel y la frontera paramétrica.

## Síntesis del capítulo

El capítulo permite extraer una conclusión económica clara: el régimen predominante de tenencia se asocia de manera sistemática con la productividad agropecuaria. Arrendamiento y aparcería presenta el mayor desempeño condicionado; tenencia directa y otros regímenes de tenencia se sitúan por debajo en productividad de la tierra y del trabajo. El patrón permanece al incorporar covariables por bloques, sexo, educación categórica, ponderación, provincia, la submuestra positiva y dos distribuciones de ineficiencia. La evidencia respalda, por tanto, la hipótesis general de una asociación entre tenencia y productividad, pero no respalda la expectativa simple de superioridad productiva de la tenencia directa.

La superficie se relaciona negativamente con productividad por hectárea y positivamente, con una curvatura cóncava, con productividad por trabajador. Esta diferencia sintetiza dos formas de desempeño: las UPA pequeñas pueden explotar intensivamente la superficie, mientras las de mayor escala alcanzan ventajas laborales que crecen a un ritmo decreciente. La mejora funcional eleva de forma sustantiva la capacidad explicativa del modelo laboral y evita atribuir a tecnologías o capital humano patrones que antes recogía una representación insuficiente de la escala.

Riego, fertilizantes y plaguicidas acompañan mayores niveles de productividad de la tierra. En productividad laboral, fertilizantes y plaguicidas mantienen asociaciones positivas, mientras riego no presenta una diferencia robusta una vez corregida la forma funcional e incorporado el territorio. Internet conserva una asociación clara con productividad de la tierra y más débil con productividad laboral. Educación y sexo muestran asociaciones diferenciadas entre respuestas, lo que confirma que capital humano y estructura sociodemográfica no actúan de manera uniforme.

La provincia aporta heterogeneidad residual y mejora el ajuste; la similitud entre efectos aleatorios y fijos refuerza la estabilidad de tenencia. Las fronteras paramétricas sitúan a las UPA a distancias heterogéneas de sus niveles condicionados. El orden relativo es estable frente al supuesto distributivo, aunque la eficiencia media y gamma cambian entre half-normal y truncated-normal.

La tenencia aparece, en suma, como una pieza relevante de una estructura productiva más amplia. El desempeño condicionado superior de arrendamiento y aparcería es compatible con una función de asignación de la tierra, pero no puede reducirse a una explicación institucional única. Puesto que la evidencia procede de una encuesta transversal, la conclusión se limita a asociaciones. Dentro de ese alcance, la consistencia entre especificaciones permite afirmar que la expectativa de una ventaja automática de la tenencia directa no describe los patrones observados en las UPA analizadas.

```{=latex}
\flushbottom
```












